ACORDAO-COMPLETO-2542660

ACÓRDÃO 170/2023 ATA 4/2023 - PLENÁRIO

VISTOS, relatados e discutidos estes autos de tomada de contas especial instaurada pelo Centro de Controle Interno da Marinha (CCIMAR) em decorrência de irregularidades na gestão de recursos da conta de gestoria de municiamento da Capitania dos Portos do Maranhão (CPMA) , 
ACORDAM os Ministros do Tribunal de Contas da União, reunidos em sessão de Plenário, ante as razões expostas pelo Relator, em:
9.1. considerar revéis os responsáveis José Ricardo Cabral Campina (CPF XXX.593.187-XX) , Paulo Eduardo Damasceno de Sousa (CPF XXX.530.613-XX) e Jean Marcelo Silva Ramos (CPF XXX.405.313-XX) , para todos os efeitos, dando-se prosseguimento ao processo, com fulcro no art. 12, § 3º, da Lei 8.443/1992;
9.2. rejeitar as alegações de defesa dos responsáveis Carlos Alberto dos Santos Ribeiro (CPF XXX.921.332-XX) , Evandro da Silva Santos (CPF XXX.031.878-XX) , Hiago Silva dos Santos (CPF XXX.264.803-XX) e K J Comércio de Produtos Alimentícios Ltda. (CNPJ 07.636.198/0001-43) ;
9.3. julgar irregulares as contas dos responsáveis Carlos Alberto dos Santos Ribeiro (CPF XXX.921.332-XX) , Evandro da Silva Santos (CPF XXX.031.878-XX) , Hiago Silva dos Santos (CPF XXX.264.803-XX) , Jean Marcelo Silva Ramos (CPF XXX.405.313-XX) , Jefferson Oliveira de Almeida (CPF XXX.629.707-XX) , José Ricardo Cabral Campina (CPF XXX.593.187-XX) , Paulo Eduardo Damasceno de Sousa (CPF XXX.530.613-XX) e K J Comércio de Produtos Alimentícios Ltda. (CNPJ 07.636.198/0001-43) , nos termos dos arts. 1º, inciso I, 16, inciso III, alíneas "b" e "c", da Lei 8.443/1992, c/c os arts. 19 e 23, inciso III, da mesma Lei, condenando-os, solidariamente, conforme o caso, ao pagamento das importâncias a seguir especificadas, atualizadas monetariamente e acrescidas dos juros de mora, calculadas a partir das datas discriminada até a data da efetiva quitação do débito, fixando-lhes o prazo de quinze dias, para que comprovem, perante o Tribunal, o recolhimento da referida quantia aos cofres do Tesouro Nacional, nos termos do art. 23, inciso III, alínea "a", da citada lei, c/c o art. 214, inciso III, alínea "a", do Regimento Interno do TCU:
9.3.1. Responsáveis solidários: Jefferson Oliveira de Almeida, Evandro da Silva Santos, José Ricardo Cabral Campina e K J Comércio de Produtos Alimentícios Ltda.:
	Valor (R$) 
	Data

	18.545,00
	31/08/2017

9.3.2. Responsáveis solidários: Jefferson Oliveira de Almeida, Evandro da Silva Santos, José Ricardo Cabral Campina, Paulo Eduardo Damasceno de Sousa e K J Comércio de Produtos Alimentícios Ltda.:
	Valor (R$) 
	Data

	46.140,00
	15/09/2017

9.3.3. Responsáveis solidários: Jefferson Oliveira de Almeida, Evandro da Silva Santos, Carlos Alberto dos Santos Ribeiro, Hiago Silva dos Santos e empresa K J Comércio de Produtos Alimentícios Ltda.:
	Valor (R$) 
	Data

	20.903,77
	29/11/2017

9.3.4. Responsáveis solidários: Jefferson Oliveira de Almeida, Evandro da Silva Santos e K J Comércio de Produtos Alimentícios Ltda.:
	Valor (R$) 
	Data

	32.483,00
	31/10/2017

9.3.5. Responsáveis solidários: Jefferson Oliveira de Almeida, Evandro da Silva Santos, Carlos Alberto dos Santos Ribeiro e Hiago Silva dos Santos:
	Valor (R$) 
	Data

	20.903,77
	29/11/2017

9.3.6. Responsáveis solidários: Jefferson Oliveira de Almeida, Evandro da Silva Santos, Jean Marcelo Silva Ramos, Hiago Silva dos Santos e K J Comércio de Produtos Alimentícios Ltda.:
	Valor (R$) 
	Data

	42.983,50
	20/12/2017

9.4. aplicar, individualmente, aos responsáveis Carlos Alberto dos Santos Ribeiro (CPF XXX.921.332-XX) ,  Evandro da Silva Santos (CPF XXX.031.878-XX) , Hiago Silva dos Santos (CPF XXX.264.803-XX) , Jean Marcelo Silva Ramos (CPF XXX.405.313-XX) , Jefferson Oliveira de Almeida (CPF XXX.629.707-XX) , José Ricardo Cabral Campina (CPF XXX.593.187-XX) , Paulo Eduardo Damasceno de Sousa (CPF XXX.530.613-XX) e K J Comércio de Produtos Alimentícios Ltda. (CNPJ 07.636.198/0001-43) a multa prevista no art. 57 da Lei 8.443/1992 c/c o art. 267 do Regimento Interno do TCU, fixando-lhes o prazo de quinze dias, a contar da notificação, para que comprovem, perante o Tribunal (art. 214, III, alínea "a", do Regimento Interno do TCU) , o recolhimento da dívida aos cofres do Tesouro Nacional, atualizada monetariamente desde a data deste Acórdão até a do efetivo recolhimento, se pagas após o vencimento, na forma da legislação em vigor:
	Responsável (is) 
	Valor (R$) 

	Carlos Alberto dos Santos Ribeiro
	5.000,00

	Evandro da Silva Santos
	20.000,00

	Hiago Silva dos Santos
	10.000,00

	Jean Marcelo Silva Ramos
	5.000,00

	Jefferson Oliveira de Almeida
	20.000,00

	José Ricardo Cabral Campina
	7.500,00

	Paulo Eduardo Damasceno de Sousa
	5.000,00

	K J Comércio de Produtos Alimentícios Ltda.
	20.000,00

9.5. autorizar, desde logo, a cobrança judicial das dívidas, caso não atendidas as notificações, na forma do disposto no art. 28, inciso II, da Lei 8.443/1992;
9.6. considerar graves as irregularidades cometidas pelos Srs. Carlos Alberto dos Santos Ribeiro (CPF XXX.921.332-XX) , Evandro da Silva Santos (CPF XXX.031.878-XX) , Hiago Silva dos Santos (CPF XXX.264.803-XX) , Jean Marcelo Silva Ramos (CPF XXX.405.313-XX) , Jefferson Oliveira de Almeida (CPF XXX.629.707-XX) , José Ricardo Cabral Campina (CPF XXX.593.187-XX) e Paulo Eduardo Damasceno de Sousa (CPF XXX.530.613-XX) ;
9.7. com fulcro no art. 60 da Lei 8.443/1992, inabilitar os Srs. Carlos Alberto dos Santos Ribeiro (CPF XXX.921.332-XX) , Evandro da Silva Santos (CPF XXX.031.878-XX) , Hiago Silva dos Santos (CPF XXX.264.803-XX) , Jean Marcelo Silva Ramos (CPF XXX.405.313-XX) , Jefferson Oliveira de Almeida (CPF XXX.629.707-XX) , José Ricardo Cabral Campina (CPF XXX.593.187-XX) e Paulo Eduardo Damasceno de Sousa (CPF XXX.530.613-XX) para o exercício de cargo em comissão ou função de confiança no âmbito da Administração Pública pelo prazo de cinco anos;
9.8. enviar cópia deste Acórdão à Procuradoria da República no Estado de MA, nos termos do § 3º do art. 16 da Lei 8.443/1992, c/c o § 7º do art. 209 do Regimento Interno do TCU, para adoção das medidas cabíveis; e
9.9. enviar cópia deste Acórdão ao Comando da Marinha e aos responsáveis, para ciência.

Tomada de contas especial instaurada em decorrência de irregularidades na gestão de recursos da conta de gestoria de municiamento da Capitania dos Portos do Maranhão (CPMA). Análise das alegações de defesa.

Capitania dos Portos do Maranhão.

3. Responsáveis: Carlos Alberto dos Santos Ribeiro (XXX.921.332-XX); Evandro da Silva Santos (XXX.031.878-XX); Hiago Silva dos Santos (XXX.264.803-XX); Jean Marcelo Silva Ramos (XXX.405.313-XX); Jefferson Oliveira de Almeida (XXX.629.707-XX); Jose Ricardo Cabral Campina (XXX.593.187-XX); K J Comercio de Produtos Alimentícios Ltda. (07.636.198/0001-43); Paulo Eduardo Damasceno de Sousa (XXX.530.613-XX).

13.1. Ministros presentes: Bruno Dantas (Presidente), Walton Alencar Rodrigues, Benjamin Zymler, Aroldo Cedraz e Antonio Anastasia.
13.2. Ministros-Substitutos convocados: Augusto Sherman Cavalcanti (Relator), Marcos Bemquerer Costa e Weder de Oliveira.

AUGUSTO SHERMAN

Adoto, como relatório, excerto da instrução elaborada por Auditor lotado na Secex-TCE (peça 74) , anuída pelos dirigentes da unidade (peças 75-76) , bem como o Parecer convergente do MP/TCU (peça 80) :
"INTRODUÇÃO
Trata-se de tomada de contas especial (TCE) instaurada pelo Centro de Controle Interno da Marinha (CCIMAR) , em desfavor de Carlos Alberto dos Santos Ribeiro (CPF XXX.921.332-XX) , Evandro da Silva Santos (CPF XXX.031.878-XX) , Hiago Silva dos Santos (CPF XXX.264.803-XX) , Jean Marcelo Silva Ramos (CPF XXX.405.313-XX) , Jefferson Oliveira de Almeida (CPF XXX.629.707-XX) , Jose Ricardo Cabral Campina (CPF XXX.593.187-XX) , Paulo Eduardo Damasceno de Sousa (CPF XXX.530.613-XX) e K J Comércio de Produtos Alimentícios Ltda. (CNPJ 07.636.198/0001-43) , decorrente de irregularidades na gestão de recursos da conta de gestoria de municiamento da Capitania dos Portos do Maranhão (CPMA) .
HISTÓRICO
O débito tem origem em diferenças verificadas na conta de gestoria de municiamento da Capitania dos Portos do Maranhão (CPMA) , entre o saldo de balanço de gêneros alimentícios apresentado no mapa mensal de municiamento e o saldo físico real levantado, ambos no mês de janeiro de 2018 (peça 2, p. 24) .
Ao tomar conhecimento do fato, o Comando do 4º Distrito Naval instaurou Inquérito Policial Militar (IPM) , conforme Portaria 74/Com4ºDN, de 27/2/2018 (peça 2, p. 25) , cujos resultados foram consignados no Relatório de IPM, de 17/4/2018 (peça 2, p. 26-38) , e respectiva Solução de IPM, de 24/4/2018 (peça 2, p. 39) .
3.1	Foi apurada no referido IPM a ocorrência de indícios de dano ao Erário, da ordem de R$ 181.959,04, o que motivou a proposição de se notificar a CPMA quanto às providências de indenização à Fazenda Nacional.
Consecutivamente, procedeu-se à instauração da Tomada de Contas Especial, conforme Portaria 10/CCIMAR, de 26/6/2018 (peça 2, p. 8) .
No Relatório de Tomada de Contas Especial (peça 2, p. 9-23) , conclui-se que o prejuízo importaria no valor de R$ 181.959,04, imputando-se a responsabilidade a Carlos Alberto dos Santos Ribeiro (CPF XXX.921.332-XX) , Suboficial, Gestor do Municiamento da CPMA e Relator, de 1º a 30/11/2017; Evandro da Silva Santos (CPF XXX.031.878-XX) , Suboficial, Gestor do Municiamento da CPMA, de 1º/2/2014 a 1º/5/2018; Hiago Silva dos Santos (CPF XXX.264.803-XX) , Marinheiro-Recruta, Paioleiro da CPMA, de 2/3/2017 a 1º/5/2018; Jean Marcelo Silva Ramos (CPF XXX.405.313-XX) , Suboficial, Relator, de 1º a 31/12/2017; Jefferson Oliveira de Almeida (CPF XXX.629.707-XX) , Capitão de Fragata, Agente Fiscal da CPMA, de 17/3/2017 a 10/5/2018; José Ricardo Cabral Campina (CPF XXX.593.187-XX) , Suboficial, Relator, de 1º a 31/8/2017; Paulo Eduardo Damasceno de Sousa (CPF XXX.530.613-XX) , Marinheiro-Recruta; K J Comércio de Produtos Alimentícios Ltda. (CNPJ 07.636.198/0001-43) , sendo o débito quantificado composto das parcelas discriminadas no item 2 do Relatório de TCE (peça 2, p. 13-15) , atribuídas aos respectivos responsáveis solidários e resumidas a seguir:
	Data
	Valor (R$) 

	31/08/2017
	18.545,00

	15/09/2017
	46.140,00

	30/10/2017
	32.483,00

	29/11/2017
	20.903,77

	29/11/2017
	20.903,77

	20/12/2017
	42.983,50

	Total
	181.959,04

O Relatório de Auditoria 04/2018, do Centro de Controle Interno da Marinha - CCIMAR (Peça 7, p. 46-49) , também chegou às mesmas conclusões. Após serem emitidos o Certificado de Auditoria (peça 7, p. 50-52) e o Parecer do Dirigente de Controle Interno (peça 7, p. 53) , bem como o Pronunciamento Ministerial (peça 7, p. 57) , o processo foi remetido a este Tribunal.
No âmbito do Tribunal, os responsáveis foram citados com base nas irregularidades e condutas adiante catalogadas:
26.1.	realizar a citação, nos termos dos arts. 10, § 1º e 12, inciso II, da Lei 8.443/1992, c/c o art. 202, inciso II, e §1º, do Regimento Interno, dos responsáveis solidários adiante nominados, para, no prazo de 15 (quinze) dias, a contar do recebimento do ofício citatório, apresentar alegações de defesa quanto à ocorrência abaixo indicada, em razão das condutas também especificadas, e/ou recolher aos cofres do Tesouro Nacional, as importâncias identificadas, atualizadas monetariamente a partir das datas indicadas até o seu recolhimento:
a) Ocorrência: irregularidades praticadas na conta de gestoria de municiamento da Capitania dos Portos do Maranhão (CPMA) a partir da emissão, liquidação e pagamento de notas fiscais da empresa K J Comércio de Produtos Alimentícios Ltda., CNPJ 07.636.198/0001-43, sem que tenha ocorrido o correspondente fornecimento dos gêneros alimentícios nelas indicados;
a.1) Responsáveis solidários: Jefferson Oliveira de Almeida (CPF XXX.629.707-XX) , Capitão de Fragata, Agente Fiscal da CPMA, de 17/3/2017 a 10/5/2018; Evandro da Silva Santos (CPF XXX.031.878-XX) , Suboficial, Gestor do Municiamento da CPMA, de 1º/2/2014 a 1º/5/2018; José Ricardo Cabral Campina (CPF XXX.593.187-XX) , Suboficial, Relator, de 1º a 31/8/2017; e empresa K J Comercio de Produtos Alimentícios Ltda. (CNPJ 07.636.198/0001-43) ;
		Débito
	Valor (R$) 
	Data

	18.545,00
	31/08/2017

	Valor atualizado do débito em 9/5/2019: R$ 19.822,75
a.2) Responsáveis solidários: Jefferson Oliveira de Almeida (CPF XXX.629.707-XX) , Capitão de Fragata, Agente Fiscal da CPMA, de 17/3/2017 a 10/5/2018; Evandro da Silva Santos (CPF XXX.031.878-XX) , Suboficial, Gestor do Municiamento da CPMA, de 1º/2/2014 a 1º/5/2018; Jose Ricardo Cabral Campina (CPF XXX.593.187-XX) , Suboficial, Relator, de 1º a 31/8/2017; Paulo Eduardo Damasceno de Sousa (CPF XXX.530.613-XX) , Marinheiro-Recruta; e empresa K J Comercio de Produtos Alimentícios Ltda. (CNPJ 07.636.198/0001-43) ;
		Débito
	Valor (R$) 
	Data

	46.140,00
	15/09/2017

	Valor atualizado do débito em 9/5/2019: R$ 49.226,77
a.3) Responsáveis solidários: Jefferson Oliveira de Almeida (CPF XXX.629.707-XX) , Capitão de Fragata, Agente Fiscal da CPMA, de 17/3/2017 a 10/5/2018; Evandro da Silva Santos (CPF XXX.031.878-XX) , Suboficial, Gestor do Municiamento da CPMA, de 1º/2/2014 a 1º/5/2018; Carlos Alberto dos Santos Ribeiro (CPF XXX.921.332-XX) , Suboficial, Gestor do Municiamento da CPMA e Relator, de 1º a 30/11/2017; Hiago Silva dos Santos (CPF XXX.264.803-XX) , Marinheiro-Recruta, Paioleiro da CPMA, de 2/3/2017 a 1º/5/2018; e empresa K J Comercio de Produtos Alimentícios Ltda. (CNPJ 07.636.198/0001-43) ;
		Débito
	Valor (R$) 
	Data

	20.903,77
	29/11/2017

	Valor atualizado do débito em 9/5/2019: R$ 22.172,63
a.4) Responsáveis solidários: Jefferson Oliveira de Almeida (CPF XXX.629.707-XX) , Capitão de Fragata, Agente Fiscal da CPMA, de 17/3/2017 a 10/5/2018; Evandro da Silva Santos (CPF XXX.031.878-XX) , Suboficial, Gestor do Municiamento da CPMA, de 1º/2/2014 a 1º/5/2018; e empresa K J Comercio de Produtos Alimentícios Ltda. (CNPJ 07.636.198/0001-43) ;
		Débito
	Valor (R$) 
	Data

	32.483,00
	31/10/2017

	Valor atualizado do débito em 9/5/2019: R$ 34.600,89
a.5) Responsáveis solidários: Jefferson Oliveira de Almeida (CPF XXX.629.707-XX) , Capitão de Fragata, Agente Fiscal da CPMA, de 17/3/2017 a 10/5/2018; Evandro da Silva Santos (CPF XXX.031.878-XX) , Suboficial, Gestor do Municiamento da CPMA, de 1º/2/2014 a 1º/5/2018; Carlos Alberto dos Santos Ribeiro (CPF XXX.921.332-XX) , Suboficial, Gestor do Municiamento da CPMA e Relator, de 1º a 30/11/2017; Hiago Silva dos Santos (CPF XXX.264.803-XX) , Marinheiro-Recruta, Paioleiro da CPMA, de 2/3/2017 a 1º/5/2018;
		Débito
	Valor (R$) 
	Data

	20.903,77
	29/11/2017

	Valor atualizado do débito em 9/5/2019: R$ 22.172,63
a.6) Responsáveis solidários: Jefferson Oliveira de Almeida (CPF XXX.629.707-XX) , Capitão de Fragata, Agente Fiscal da CPMA, de 17/3/2017 a 10/5/2018; Evandro da Silva Santos (CPF XXX.031.878-XX) , Suboficial, Gestor do Municiamento da CPMA, de 1º/2/2014 a 1º/5/2018; Jean Marcelo Silva Ramos (CPF XXX.405.313-XX) , Suboficial, Relator, de 1º a 31/12/2017; Hiago Silva dos Santos (CPF XXX.264.803-XX) , Marinheiro-Recruta, Paioleiro da CPMA, de 2/3/2017 a 1º/5/2018; e empresa K J Comercio de Produtos Alimentícios Ltda. (CNPJ 07.636.198/0001-43) ;
		Débito
	Valor (R$) 
	Data

	42.983,50
	20/12/2017

	Valor atualizado do débito em 9/5/2019: R$ 45.467,95
	b) Condutas:
b.1) do Sr. Jefferson Oliveira de Almeida (CPF XXX.629.707-XX) , Capitão de Fragata, Agente Fiscal da CPMA, de 17/3/2017 a 10/5/2018: 
b.1.1 Apropriar-se de numerários da conta corrente de gestoria de municiamento da Capitania dos Portos do Maranhão (CPMA) a partir de liquidação e pagamento irregular de notas fiscais da empresa K J Comércio de Produtos Alimentícios Ltda. (CNPJ 07.636.198/0001-43) , sem que tenha ocorrido o correspondente fornecimento dos gêneros alimentícios nelas indicados;
b.1.2) Nexo de causalidade:
b.1.2.1) Ao apropriar-se irregularmente de numerários da conta corrente de gestoria de municiamento da Capitania dos Portos do Maranhão (CPMA) , o agente descumpriu as disposições contidas no item 3.3.3 da SGM-305 (Rev.2) , resultando em prejuízo ao erário no montante dos valores apropriados;
b.2) do Sr. Evandro da Silva Santos (CPF XXX.031.878-XX) , Suboficial, Gestor do Municiamento da CPMA, de 1º/2/2014 a 1º/5/2018:
b.2.1) Repassar ao Sr. Jefferson Oliveira de Almeida (CPF XXX.629.707-XX) , Capitão de Fragata, Agente Fiscal da CPMA, de 17/3/2017 a 10/5/2018, repassar numerários da conta corrente de gestoria de municiamento da Capitania dos Portos do Maranhão (CPMA) a partir de liquidação e pagamento irregular de notas fiscais da empresa K J Comércio de Produtos Alimentícios Ltda. (CNPJ 07.636.198/0001-43) , sem que tenha ocorrido o correspondente fornecimento dos gêneros alimentícios nelas indicados;
b.2.2) Nexo de causalidade: ao repassar irregularmente ao Sr. Jefferson Oliveira de Almeida (CPF XXX.629.707-XX) , Capitão de Fragata, Agente Fiscal da CPMA, de 17/3/2017 a 10/5/2018, numerários da conta corrente de gestoria de municiamento da Capitania dos Portos do Maranhão (CPMA) , o agente descumpriu as disposições contidas no item 3.10.1 da SGM-305 (Rev.2) , resultando em prejuízo ao erário no montante dos valores repassados;
b.3) do Sr. José Ricardo Cabral Campina (CPF XXX.593.187-XX) , Suboficial, Relator, de 1º a 31/8/2017:
b.3.1) Atestar as notas fiscais 5679 e 5723, da empresa K J Comércio de Produtos Alimentícios Ltda. (CNPJ 07.636.198/0001-43) , em conjunto com o Sr. Paulo Eduardo Damasceno de Sousa (CPF XXX.530.613-XX) , Marinheiro-Recruta, sem que tenha havido a entrega dos gêneros alimentícios nelas indicados;
b.3.2) Nexo de causalidade: ao atestar irregularmente as notas fiscais 5679 e 5723, da empresa K J Comércio de Produtos Alimentícios Ltda. (CNPJ 07.636.198/0001-43) , o agente descumpriu as disposições contidas no item 3.6.3 da SGM-305 (Rev.2) , resultando em prejuízo ao erário no montante dos valores atestados;
b.4) do Sr. Paulo Eduardo Damasceno de Sousa, CPF XXX.530.613-XX, Marinheiro-Recruta:
b.4.1) Atestar as notas fiscais 5679 e 5723, da empresa K J Comercio de Produtos Alimentícios Ltda. (CNPJ 07.636.198/0001-43) , em conjunto com o Sr. Jose Ricardo Cabral Campina (CPF XXX.593.187-XX) , Suboficial, Relator, de 1º a 31/8/2017, sem que tenha havido a entrega dos gêneros alimentícios nelas indicados;
b.4.2) Nexo de causalidade: ao atestar irregularmente as notas fiscais 5679 e 5723, da empresa K J Comercio de Produtos Alimentícios Ltda. (CNPJ 07.636.198/0001-43) , o agente descumpriu as disposições contidas no item 3.6.3 da SGM-305 (Rev.2) , resultando em prejuízo ao erário no montante dos valores atestados;
b.5) do Sr. Carlos Alberto dos Santos Ribeiro (CPF XXX.921.332-XX) , Suboficial, Gestor do Municiamento da CPMA e Relator, de 1º a 30/11/2017:
b.5.1) Atestar as notas fiscais 5919 e 5999, da empresa K J Comercio de Produtos Alimentícios Ltda. (CNPJ 07.636.198/0001-43) , em conjunto com o Sr. Hiago Silva dos Santos (CPF XXX.264.803-XX) , Marinheiro-Recruta, Paioleiro da CPMA, de 2/3/2017 a 1º/5/2018, sem que tenha havido a entrega dos gêneros alimentícios nelas indicados;
b.5.2) Nexo de causalidade: ao atestar irregularmente as notas fiscais 5919 e 5999, da empresa K J Comercio de Produtos Alimentícios Ltda. (CNPJ 07.636.198/0001-43) , o agente descumpriu as disposições contidas no item 3.6.3 da SGM-305 (Rev.2) , resultando em prejuízo ao erário no montante dos valores atestados;
b.6) do Sr. Hiago Silva dos Santos (CPF XXX.264.803-XX) , Marinheiro-Recruta, Paioleiro da CPMA, de 2/3/2017 a 1º/5/2018:
b.6.1) Atestar, em conjunto com o Sr. Carlos Alberto dos Santos Ribeiro (CPF XXX.921.332-XX) , Suboficial, Gestor do Municiamento da CPMA e Relator, de 1º a 30/11/2017, as notas fiscais 5919 e 5999, e em conjunto com o Sr. Jean Marcelo Silva Ramos (CPF XXX.405.313-XX) , Suboficial, Relator, de 1º a 31/12/2017, a nota fiscal 6115, todas da empresa K J Comercio de Produtos Alimentícios Ltda. (CNPJ 07.636.198/0001-43) , sem que tenha havido a entrega dos gêneros alimentícios nelas indicados;
b.6.2) Nexo de causalidade: ao atestar irregularmente as notas fiscais 5919, 5999 e 6115, da empresa K J Comercio de Produtos Alimentícios Ltda. (CNPJ 07.636.198/0001-43) , o agente descumpriu as disposições contidas no item 3.6.3 da SGM-305 (Rev.2) , resultando em prejuízo ao erário no montante dos valores atestados;
b.7) do Sr. Jean Marcelo Silva Ramos (CPF XXX.405.313-XX) , Suboficial, Relator, de 1º a 31/12/2017:
b.7.1) Atestar, em conjunto com o Sr. Hiago Silva dos Santos (CPF XXX.264.803-XX) , Marinheiro-Recruta, Paioleiro da CPMA, de 2/3/2017 a 1º/5/2018, a nota fiscal 6115, da empresa K J Comercio de Produtos Alimentícios Ltda. (CNPJ 07.636.198/0001-43) , sem que tenha havido a entrega dos gêneros alimentícios nela indicados;
b.7.2) Nexo de causalidade: ao atestar irregularmente a nota fiscal 6115, da empresa K J Comercio de Produtos Alimentícios Ltda. (CNPJ 07.636.198/0001-43) , o agente descumpriu as disposições contidas no item 3.6.3 da SGM-305 (Rev.2) , resultando em prejuízo ao erário no montante do valor atestado;
b.8) da empresa K J Comércio de Produtos Alimentícios Ltda. (CNPJ 07.636.198/000143) :
b.8.1) Emitir as notas fiscais de venda 5679, 5723, 5919, 5920 e 6115, tendo como destinatária a Capitania dos Portos do Maranhão (CPMA) , sem que os gêneros alimentícios nelas indicados tenham sido fornecidos;
b.7.2) Nexo de causalidade: ao emitir as notas fiscais de venda 5679, 5723, 5919, 5920 e 6115, tendo como destinatária a Capitania dos Portos do Maranhão (CPMA) , sem que os gêneros alimentícios nelas indicados tenham sido fornecidos, a empresa descumpriu as disposições contidas no art. 1º da Lei 8.846/1994, resultando em prejuízo ao erário no montante dos valores das notas fiscais emitidas;
c) Dispositivos violados: Constituição Federal art. 37, caput, c/c art. 70, parágrafo único; arts. 63 e 64 da Lei 4.320/1964; art. 1º da Lei 8.846/1994; itens 3.3.3, 3.6.3 e 3.10.1 da SGM-305 (Rev.2) ;
d) Evidências: Relatório de Inquérito Policial Militar (peça 2, p. 26-39) ; Relatório de Tomada de Contas Especial (peça 2, p. 9-23) e anexos (peça 2, p. 24-59; e peças 3 a 7) .
O quadro adiante retrata a realização e atendimento das citações:
	Comunicação 
	Data de expedição
	Peça
	Destinatário
	Origem do endereço
	Data da ciência ou motivo da devolução
	Peça da ciência
	Peça da Resposta

	Ofício 3075/2019-SecexTCE
	06/06/2019
	20
	Jefferson Oliveira de Almeida
	Receita Federal
	11/06/2019
	30
	47

	Ofício 3076/2019-SecexTCE
	06/06/2019
	21
	Evandro da Silva Santos
	Outros
	12/06/2019
	34
	43

	Ofício 3077/2019-SecexTCE
	06/06/2019
	22
	José Ricardo Cabral Campina
	Outros
	12/06/2019
	35
	Não houve

	Ofício 3079/2019-SecexTCE
	06/06/2019
	23
	Paulo Eduardo Damasceno de Sousa
	Receita Federal
	12/06/2019
	33
	Não houve

	Ofício 3080/2019-SecexTCE
	06/06/2019
	24
	Carlos Alberto dos Santos Ribeiro
	Outros
	Não procurado
	Não houve
	Não houve

	Ofício 3081/2019-SecexTCE
	06/06/2019
	25
	Hiago Silva dos Santos
	Receita Federal
	Desconhecido
	Não houve
	Não houve

	Ofício 3083/2019-SecexTCE
	06/06/2019
	26
	Jean Marcelo Silva Ramos
	Receita Federal
	11/06/2019
	32
	Não houve

	Ofício 3084/2019-SecexTCE
	06/06/2019
	27
	K J Comercio de Produtos Alimentícios Ltda.
	Receita Federal
	12/06/2019
	31
	37

	Ofício 2509/2019-Secomp-4
	21/08/2019
	55
	Carlos Alberto dos Santos Ribeiro
	Outros
	27/08/2019
	59
	61

	Ofício 2512/2019-Secomp-4
	21/08/2019
	56
	Hiago Silva dos Santos
	Receita Federal
	Desconhecido
	Não houve
	Não houve

	Ofício 2522/2019-Secomp-4
	21/08/2019
	57
	Carlos Alberto dos Santos Ribeiro
	Outros
	27/08/2019
	60
	Não houve

	Ofício 2524/2019-Secomp-4
	21/08/2019
	58
	Hiago Silva dos Santos
	Receita Federal
	Desconhecido
	Não houve
	Não houve

	Ofício 6429/2019-Secomp-4
	08/10/2019
	65
	Hiago Silva dos Santos
	Outros
	17/10/2019
	67
	Não houve

	Ofício 6430/2019-Secomp-4
	08/10/2019
	66
	Hiago Silva dos Santos
	Outros
	17/10/2019
	68 
	72

Observe-se que os responsáveis José Ricardo Cabral Campina, Paulo Eduardo Damasceno de Sousa e Jean Marcelo Silva Ramos não apresentaram suas alegações de defesa e nem recolheram os débitos a eles atribuídos, devendo serem considerados revéis, para todos os efeitos, nos termos do art. 12, § 3º, da Lei 8.443/1992.
ANÁLISE DOS PRESSUPOSTOS DE PROCEDIBILIDADE DA IN/TCU 71/2012
Verifica-se que não houve o transcurso de mais de dez anos desde o fato gerador sem que tenha havido a notificação dos responsáveis pela autoridade administrativa federal competente (art. 6º, inciso II, c/c art. 19 da IN/TCU 71/2012, modificada pela IN/TCU 76/2016) , uma vez que os valores impugnados datam de 31/8/2017 a 20/12/2017 (peças 14 e 15) e os responsáveis foram citados em 2019.
Verifica-se que o valor atualizado do débito apurado sem juros, em 1/1/2017, é superior a R$ 100.000,00, na forma estabelecida conforme os arts. 6º, inciso I, e 19 da IN/TCU 71/2012, modificada pela IN/TCU 76/2016.
A tomada de contas especial está, assim, devidamente constituída e em condição de ser instruída.
EXAME TÉCNICO
Da validade das notificações:
	Preliminarmente, cumpre tecer breves considerações sobre a forma como são realizadas as comunicações processuais no TCU. A esse respeito, destacam-se o art. 179, do Regimento Interno do TCU (Resolução 155, de 4/12/2002) e o art. 4º, inciso III, § 1º, da Resolução TCU 170, de 30 de junho de 2004, in verbis:
Art. 179. A citação, a audiência ou a notificação, bem como a comunicação de diligência, farse-ão:
I - mediante ciência da parte, efetivada por servidor designado, por meio eletrônico, fac-símile, telegrama ou qualquer outra forma, desde que fique confirmada inequivocamente a entrega da comunicação ao destinatário;
II - mediante carta registrada, com aviso de recebimento que comprove a entrega no endereço do destinatário;
III - por edital publicado no Diário Oficial da União, quando o seu destinatário não for localizado
 (...) 
Art. 3º As comunicações serão dirigidas ao responsável, ou ao interessado, ou ao dirigente de órgão ou entidade, ou ao representante legal ou ao procurador constituído nos autos, com poderes expressos no mandato para esse fim, por meio de:
I - correio eletrônico, fac-símile ou telegrama;
II - servidor designado;
III - carta registrada, com aviso de recebimento;
IV - edital publicado no Diário Oficial da União, quando o seu destinatário não for localizado, nas hipóteses em que seja necessário o exercício de defesa.
Art. 4º. Consideram-se entregues as comunicações:
I - efetivadas conforme disposto nos incisos I e II do artigo anterior, mediante confirmação da ciência do destinatário;
II - realizadas na forma prevista no inciso III do artigo anterior, com o retorno do aviso de recebimento, entregue comprovadamente no endereço do destinatário;
III - na data de publicação do edital no Diário Oficial da União, quando realizadas na forma prevista no inciso IV do artigo anterior.
§ 1º O endereço do destinatário deverá ser previamente confirmado mediante consulta aos sistemas disponíveis ao Tribunal ou a outros meios de informação, a qual deverá ser juntada ao respectivo processo.
 (...) 
Bem se vê, portanto, que a validade da citação via postal não depende de que o aviso de recebimento seja assinado pelo próprio destinatário da comunicação, o que dispensa, no caso em tela, a entrega do AR em "mãos próprias". A exigência da norma é no sentido de o Tribunal verificar se a correspondência foi entregue no endereço correto, residindo aqui a necessidade de certeza inequívoca. 
Não é outra a orientação da jurisprudência do TCU, conforme se verifica dos julgados a seguir transcritos:
São válidas as comunicações processuais entregues, mediante carta registrada, no endereço correto do responsável, não havendo necessidade de que o recebimento seja feito por ele próprio (Acórdão 3648/2013-TCU-Segunda Câmara, Relator Ministro JOSÉ JORGE) ;
É prescindível a entrega pessoal das comunicações pelo TCU, razão pela qual não há necessidade de que o aviso de recebimento seja assinado pelo próprio destinatário. Entregandose a correspondência no endereço correto do destinatário, presume-se o recebimento da citação. (Acórdão 1019/2008-TCU-Plenário, Relator Ministro BENJAMIN ZYMLER) ;
As comunicações do TCU, inclusive as citações, deverão ser realizadas mediante Aviso de Recebimento - AR, via Empresa Brasileira de Correios e Telégrafos, bastando para sua validade que se demonstre que a correspondência foi entregue no endereço correto. (Acórdão 1526/2007-TCU-Plenário, Relator Ministro AROLDO CEDRAZ) .
A validade do critério de comunicação processual do TCU foi referendada pelo Supremo Tribunal Federal, nos termos do julgamento do MS-AgR 25.816/DF, por meio do qual se afirmou a desnecessidade da ciência pessoal do interessado, entendendo-se suficiente a comprovação da entrega do "AR" no endereço do destinatário:
Ementa: agravo regimental. Mandado de segurança. Desnecessidade de intimação pessoal das decisões do tribunal de contas da união. art. 179 do regimento interno do TCU. Intimação do ato impugnado por carta registrada, iniciado o prazo do art. 18 da lei nº 1.533/51 da data constante do aviso de recebimento. Decadência reconhecida. Agravo improvido.
O envio de carta registrada com aviso de recebimento está expressamente enumerado entre os meios de comunicação de que dispõe o Tribunal de Contas da União para proceder às suas intimações.
O inciso II do art. 179 do Regimento Interno do TCU é claro ao exigir apenas a comprovação da entrega no endereço do destinatário, bastando o aviso de recebimento simples. 
Da revelia dos responsáveis José Ricardo Cabral Campina, Paulo Eduardo Damasceno de Sousa e Jean Marcelo Silva Ramos
No caso vertente, a citação de cada um dos responsáveis se deu em endereços provenientes de pesquisas de endereços realizadas pelo TCU (vide item 8, acima) , constantes nos sistemas CPF e CNPJ da Receita, e entrega dos ofícios citatórios nesses endereços ficou comprovada, consoante detalhamento na tabela do item 8, acima.
Nos processos do TCU, a revelia não leva à presunção de que seriam verdadeiras todas as imputações levantadas contra os responsáveis, diferentemente do que ocorre no processo civil, em que a revelia do réu opera a presunção da verdade dos fatos narrados pelo autor (Acórdão 1009/2018-TCU-Plenário, Relator: BRUNO DANTAS; 2369/2013 - TCU - Plenário, Relator: BENJAMIN ZYMLER e 2449/2013 - TCU - Plenário, Relator: BENJAMIN ZYMLER) . Dessa forma, a avaliação da responsabilidade do agente não pode prescindir da prova existente no processo ou para ele carreada. 
Ao não apresentar sua defesa, os responsáveis deixaram de produzir prova da regular aplicação dos recursos sob sua responsabilidade, em afronta às normas que impõem aos gestores públicos a obrigação legal de, sempre que demandados pelos órgãos de controle, apresentar os documentos que demonstrem a correta utilização das verbas públicas, a exemplo do contido no art. 93 do Decreto-Lei 200/1967: "Quem quer que utilize dinheiros públicos terá de justificar seu bom e regular emprego na conformidade das leis, regulamentos e normas emanadas das autoridades administrativas competentes." 
Mesmo as alegações de defesa não sendo apresentadas, considerando o princípio da verdade real que rege esta Corte, procurou-se buscar, em manifestações dos responsáveis na fase interna desta Tomada de Contas Especial, se havia algum argumento que pudesse ser aproveitado a seu favor. Contudo, tal providência mostrou-se infrutífera, inclusive porque as alegações de defesas oferecidas pelos outros responsáveis também não lograram desconstituir as irregularidades.
Em se tratando de processo em que a parte interessada não se manifestou acerca das irregularidades imputadas, não há elementos para que se possa efetivamente aferir e reconhecer a ocorrência de boa-fé na conduta dos responsáveis, podendo este Tribunal, desde logo, proferir o julgamento de mérito pela irregularidade das contas, conforme os termos dos §§ 2º e 6º do art. 202 do Regimento Interno do TCU. (Acórdão 2064/2011-TCU-Primeira Câmara (relator: Ubiratan Aguiar) , 6.182/2011-TCU-1ª Câmara (relator: Weber de Oliveira) , 4.072/2010-TCU-1ª Câmara (Relator: Valmir Campelo) , 1.189/2009-TCU-1ª Câmara (Relator: Marcos Bemquerer) , 731/2008-TCU-Plenário (Relator: Aroldo Cedraz) .
Dessa forma, os responsáveis José Ricardo Cabral Campina, Paulo Eduardo Damasceno de Sousa e Jean Marcelo Silva Ramos devem ser considerados revéis, nos termos do art. 12, §3º, da Lei 8.443/1992, devendo as contas serem julgadas irregulares, condenando-os ao débito apurado e aplicando-lhes a multa prevista no art. 57 da Lei 8.443/1992.
Defesa do Sr. Hiago Silva dos Santos  (peça 72) .
O Sr. Hiago compareceu aos autos, mas se limitou a solicitar a habilitação, no processo, de seu representação legal, Advogado Manoel da Luz Fayal Neto, OAB/MA 17582.
Análise
O Tribunal habilitou o advogado no processo e, em 17/6/2021 (peças 69-70) , concedeu-lhe acesso aos autos, atendendo, portanto, ao pleito do requerente.
24.1 	Contudo, o responsável não mais compareceu ao processo, deixando de apresentar suas alegações de defesa e recolher o débito a ele atribuídos, de sorte que também deve ser considerado revel, nos termos do art. 12, § 3º, da Lei 8.443/1992.
Defesa do Sr. Carlos Alberto dos Santos Ribeiro  (peça 61) .
Afirma que, embora fosse o supervisor de dia e encarregado oficialmente de receber gêneros alimentícios destinados à Capitania dos Portos do Maranhão, quem de fato realizava a tarefa era o Suboficial (AR) Evandro da Silva Santos e seus auxiliares, que recebiam e estocavam no devido paiol da Organização Miliar (OM) .
25.1 Reforça que todo e qualquer material oriundo do comércio era adquirido, controlado e organizado pelo Capitão de Fragata Jefferson Oliveira de Almeida e pelo Suboficial Evandro. 
25.2 Acrescenta que, como essa prática de recebimento era costume, referidos militares teriam usado de má-fé e abusado da boa vontade de todos os superiores, que eram coagidos ("pelo simples fato de sermos militares e estarmos sujeitos a sanções caso não o fizéssemos") a certificarem as notas fiscais. E reafirma que os militares mencionados não lhe deram opção que não certificar as notas fiscais, tudo em prol do bom andamento do serviço.
25.3 Confessa que sua culpa teria se dado pela boa-fé e confiança que tinha depositado nos colegas gestores dos gêneros alimentícios, até então acima de qualquer suspeita, haja vista o tempo de caserna, honrarias e cargo de inteira confiança que exerciam.
25.4 Alega não ter agido com dolo, pois jamais se apropriaria do erário. Como prova dessa alegação, disponibiliza acesso à sua conta bancária.
25.5 Informa que não tem capacidade de discernir se a nota fiscal que atestou era falsa ou não.
25.6 Termina, acrescentando que o Comando da OM, na pessoa do Capitão de Mar e Guerra Márcio Ramalho Dutra e Mello e do Capitão de Fragata Paulo Antônio Carlos, tem plena consciência de sua inocência.
25.7 Perante tais alegações, pede seja aguardado resultado do Inquérito Policial Militar, para que se possa tomar uma decisão sobre o ressarcimento do erário e se tenha plena convicção de que sua defesa é fidedigna.
Análise
Inicialmente, cabe ressaltar que, conforme relatado na Seção "Histórico", o fato ensejador desta tomada de contas especial são divergências na conta de gestoria do municiamento da Capitania dos Portos do Maranhão (CPMA) , no mês de janeiro de 2018, observadas entre o saldo de balanço de gêneros alimentícios e o saldo físico real levantado.
26.1 Segundo Relatório de IPM (peça 2, p. 26-27) , a conta de gestoria de municiamento é a conta de gestão onde são processadas as atividades inerentes ao setor de alimentação do pessoal da Marinha, a qual está regulamentada em norma interna do Comando da Marinha (SGM-305, peça 3, p. 71-72; peça 4, p. 1-8) e Ordem Interna da própria CPMA (OI 30-27B, peça 3, p. 64-70) , que também definem as responsabilidades dos agentes encarregados dessa atividade.
26.2 As responsabilidades da gestoria de municiamento envolvem os agentes (SGM-305 e OI 30-27B) : ordenador de despesas, agente fiscal, relator, gestor de municiamento, fiel de municiamento e paioleiro de gêneros.
26.3 As tarefas previstas no item 3.6.1 da  SGM-305 (peça 4, p. 7) , para o controle dos gêneros alimentícios adquiridos, compreendem basicamente: pedido de gêneros aos fornecedores habilitados; conferência dos gêneros recebidos; lançamento no livro de gêneros recebidos; armazenagem e lançamento em sistema informatizado do movimento de entrada e saída; e balanço de paiol.
26.4 De acordo com as apurações realizadas e registradas no relatório de IPM (peça 2) , no período de 1º/8/2017 a 31/12/2017, ocorreu uma série combinada de práticas irregulares pelos agentes responsáveis pelas tarefas mencionadas na CPMA, os quais, contrariando dispositivos normativos, operaram falhas no controle das tarefas, das quais resultaram a ocorrência de fluxo artificial da quantidade de gêneros alimentícios no paiol de mantimentos, chegando a extrapolar, inclusive, a capacidade física de armazenagem e abrindo caminho para a movimentação irregular do fluxo financeiro, tendo-se observado, neste caso, a extrapolação de limites das disponibilidades de numerários, conforme previsto nas normas internas.
26.5 Ainda segundo o Relatório de IPM, após a consumação dessas práticas e de suas consequências, passou a ocorrer a apropriação de numerário da conta corrente de gestoria de municiamento, perpetrada pelo Suboficial Evandro da Silva Santos (CPF XXX.031.878-XX) , Gestor do Municiamento da CPMA, seguido de repasse desse dinheiro ao Capitão de Fragata Jefferson Oliveira de Almeida (CPF XXX.629.707-XX) , Agente Fiscal da CPMA.
26.6 Para consumar a apropriação dos aludidos numerários, teriam sido utilizadas notas fiscais emitidas pela empresa K J Comércio de Produtos Alimentícios Ltda., cujos produtos não foram fornecidos, conforme adiante:
	NF
	Valor
	Data
	Peça, p.
	Ocorrência
	Débito
	Peça, p.

	5679
	18.545,00
	29/08/2017
	2, 56 e 3, 1
	Não fornecimento
	31/08/2017
	3, 58

	5723
	46.140,00
	05/09/2017
	3, 2 e 3, 5
	Não fornecimento
	15/09/2017
	3, 4

	5919
	20.903,77
	31/10/2017
	3, 6 e 3, 9
	Não fornecimento
	29/11/2017
	3, 8

	5920
	32.483,00
	31/10/2017
	3, 10 e 3, 13
	Não fornecimento
	31/10/2017
	3, 12

	5999
	20.903,77
	14/11/2017
	3, 14-15 e 3, 18
	Falsa
	29/11/2017
	3, 17

	6115
	42.983,50
	13/12/2017
	3, 20 e 3, 23
	Não fornecimento
	20/12/2017
	3, 22

	Total
	181.959,04
					
26.7 Também foram arrolados os agentes responsáveis por atestar as notas fiscais, sem que houvesse a entrega dos produtos (vide peça 2, p. 13-15 e p. 22-23) , como é o caso do ora defendente, Sr. Carlos Alberto dos Santos Ribeiro:
	NF
	Responsável 1
	Responsável 2
	Peça, p.

	5679
	José Ricardo Cabral Campina
	-
	3, 57

	5723
	José Ricardo Cabral Campina
	Paulo Eduardo Damasceno de Sousa
	3, 3

	5919
	Carlos Alberto dos Santos Ribeiro
	Hiago Silva dos Santos
	3, 7

	5920
	-
	-
	3, 11

	5999
	Carlos Alberto dos Santos Ribeiro
	Hiago Silva dos Santos
	3, 16

	6115
	Jean Marcelo Silva Ramos
	Hiago Silva dos Santos
	3, 21

26.8 Além dos responsáveis acima, foi arrolada, solidariamente, a empresa K J Comércio de Produtos Alimentícios Ltda., dona das notas ficais.
26.9 Ora, de acordo com os arts. 62 e 63 da Lei 8.443/1992, a liquidação da despesa é condição necessária para a realização do pagamento do serviço ou mercadoria, pois é o ato que reconhece o direito do credor ao pagamento pleiteado. Assim sendo, como o ateste da nota fiscal é a liquidação da despesa, ou seja, o reconhecimento do direito à obtenção do pagamento, fica claro que a conduta do defendente ensejou o pagamento da despesa ou, no mínimo, propiciou o uso da documentação fiscal para comprovação da aplicação dos recursos correspondentes, dando causa, assim, ao prejuízo suportado pela União.
26.10 Dessa forma, no caso em tela, independentemente de ter agido com dolo ou não, o que importa é que o defendente contribuiu para o dano e, dessa forma, deve ser responsabilizado, nos termos do art. 71, inciso II, da Constituição Federal, segundo o qual, todo aquele que causar prejuízo à União fica obrigado a reparar o dano.
26.11 Ressalte-se que o TCU investiga a responsabilidade subjetiva dos agentes públicos ou particulares que se relacionam com o poder público, que vem a ser aquela resultante de dano decorrente de ato em que está presente pelo menos um dos elementos da culpa lato sensu (dolo ou culpa stricto sensu) . 
26.12 A culpa stricto sensu (mera culpa) advém da violação de um dever jurídico por negligência, imperícia ou imprudência. A esta são atribuídas várias espécies, a exemplo da "culpa contra legalidade".
26.13 Nesse sentido, transcreve-se trecho de voto do Ministro Bruno Dantas (Acórdão 6211/2015-TCU-Primeira Câmara) :
 (...) 
Como é cediço, a responsabilidade dos jurisdicionados perante esta Corte é de natureza subjetiva, caracterizando-se mediante a presença de simples culpa, stricto sensu. Assim, reforço que não se faz necessária a caracterização de conduta dolosa ou má-fé do gestor para que este seja responsabilizado perante o TCU.
26.14 No âmbito do Tribunal de Contas da União, a obrigação de ressarcir o erário prescinde da comprovação de dolo ou má-fé. É suficiente quantificar o dano, identificar a conduta do responsável que caracterize sua culpa, por imprudência, imperícia ou negligência, e demonstrar o nexo de causalidade entre a conduta culposa (stricto sensu) e a irregularidade que provocou o prejuízo.
26.15 A competência desta Corte de Contas para julgar as contas daqueles que derem causa a prejuízo ao erário, contestada em precedentes apresentados pela defesa, independe da caracterização de conduta dolosa e tem sede constitucional e legal (arts. 70, caput e parágrafo único, e 71, II e VIII, da Constituição Federal e 1º, I e § 1º, 46, 57, 58 e 60 da Lei 8.443/1992) .
26.16 Há que se ressaltar, em complemento, que mesmo depois da publicação da Lei 13.655/2018, que alterou a LINDB, basta que seja configurada a culpa do responsável para ser determinado o ressarcimento ao erário. Nesse sentido, destaco o enunciado transcrito a seguir, publicado no Boletim de Jurisprudência 320/2020, a partir do Acórdão 7982/2020-TCU-Primeira Câmara (Recurso de Reconsideração, Relator Ministro Benjamin Zymler) .
O dever de indenizar os prejuízos ao erário permanece sujeito à comprovação de dolo ou culpa, sem qualquer gradação, como é de praxe no âmbito da responsabilidade aquiliana, inclusive para fins do direito de regresso (art. 37, § 6º, da Constituição Federal) . As alterações promovidas no Decreto-lei 4.657/1942 (Lei de Introdução às Normas do Direito Brasileiro - Lindb) pela Lei 13.655/2018, em especial a inclusão do art. 28, ou mesmo a regulamentação trazida pelo Decreto 9.830/2019, não provocaram modificação nos requisitos necessários para a responsabilidade financeira por débito.
26.17 No caso em tela, ao assinar as notas fiscais sem a certeza de que as mercadorias haviam sido entregue, como confessou o responsável, ele, no mínimo, foi negligente, assumindo, assim, os riscos de sua escolha.
26.18 Por outro lado, o bom andamento dos serviços e o risco de ser punido não justificam o ateste das notas fiscais sem a certeza da entrega dos produtos, posto que tal conduta contraria a Lei 4.320/1964 (arts. 62 e 63) e propicia o pagamento de despesa não incorrida, com consequente dano ao erário. 
26.19 Com efeito, não é lógico e nem juridicamente admitido que alguém seja punido por cumprir a lei. Na verdade, de acordo com a jurisprudência, a falta de cuidado de checar a efetiva entrega do produto antes do atesto da despesa pública sujeita ao infrator responsabilização perante a Corte de Contas (Acórdão 994/2006-TCU-Plenário, rel. Ubiratan Aguiar) .
26.20 Ainda segundo a jurisprudência (Acórdão 2146/2021-TCU-Plenário, rel. Augusto Nardes) , o dever de observância à hierarquia não elide a responsabilidade de servidor público pela prática de irregularidades decorrentes do cumprimento de ordens manifestamente ilegais, a exemplo deste caso de atesto em notas fiscais sem a efetiva entrega dos bens adquiridos ou serviços prestados.
26.21 Quanto à alegada incapacidade de verificar a falsidade de nota fiscal, o argumento também não socorre o responsável, eis que, independentemente da autenticidade da nota fiscal, se tivesse ocorrido a entrega da mercadoria, ele teria como se isentar da irregularidade, já que não haveria causado dano ao erário. É que o conteúdo do atesto, que em geral é feito no próprio documento fiscal, independe da autenticidade do documento em que é aposta a declaração de recebimento por parte do agente público, a qual possui presunção de veracidade juris tantum (Acórdão 8644/2013-TCU-Primeira Câmara, rel. Benjamin Zymler) .
26.22 Por fim, quanto ao pedido de suspensão do processo até decisão final de inquérito, não merece aceitação, dado que, conforme a mansa jurisprudência, a atuação do Tribunal não se sujeita a decisões de outros órgãos da Administração Pública. Nesse sentido, cita-se o enunciado do Acórdão 1295/2007-TCU-Primeira Câmara, rel. Valmir Campelo:
O fato de a mesma causa estar sendo discutida no Poder Judiciário não afasta a competência do TCU para apreciá-la e determinar a adoção de providências que lhe caibam. Não existe litispendência entre processo do TCU e outro que trate do mesmo assunto em tramitação no Poder Executivo ou no Poder Judiciário.
26.23 Portanto, as alegações de defesa do Sr. Carlos Alberto não merecem acolhimento.
Defesa do Sr. Jefferson Oliveira de Almeida  (peça 47) .
Descreve cenário de problemas estruturais que teria encontrado na CPMA, quando assumiu o cargo de ajudante, e afirma que, por diversas vezes, a solução desses problemas, que afetavam a segurança patrimonial e dos públicos interno e externo, "era postergada ou suplantada para dar lugar a realização de festas e eventos, principalmente os relacionados à Soamar (sociedade amigos da marinha) Maranhão".
Afirma, ainda, que o representante da Somar-nacional constantemente visitava a CPMA, com convidados para almoços e eventos custeados pela OM, e que, na maioria das ocasiões, "o cardápio era mais elaborado, fora dos padrões que deveria ser, o que, além de onerar mais as despesas, também fazia necessária a utilização de itens não licitados e por conta disso não poderiam aparecer nas comprovações".
Declara que todos os almoços eram determinados pelos Comandantes da CPMA, Srs. André Luiz Trindade Gomes (CMG Trindade) , gestão até 15/1/2018, e Márcio Ramalho Dutra e Melo, gestão a partir de 15/1/2018.
Declara que, ao assumir o cargo, teria acabado com o uso dos recursos da OM para custeio de eventos e almoços referidos, bem como corrigido prática discriminatória na distribuição de tarefas entre os militares, o que teria gerado descontentamento com o Comando da CPMA e parte da corporação, que davam preferência a interesses particulares, em detrimento dos da Marinha. 
Confessa, por outra lado, que fez uso de recursos do municiamento para suprir outras necessidades da CPMA, como, por exemplo, substituição do forro do PRN (próprio residencial nacional) e reparação do portão elétrico da vila militar onde se localiza o PRN. 
Aponta outros usos indevidos de pessoal, equipamentos e recursos da Marinha em proveito particular dos Comandantes da CPMA, Srs. Trindade e Dutra.  
Aponta, também, o uso de recursos da caixa de economias (maior parte vem do saldo de recursos destinados ao municiamento) pelo Comandante Dutra, em proveito próprio ou visando autopromoção. Como prova, junta cópias de notas fiscais e pedido de aquisição relativos a despesas (peça 47, p. 8-36) alheias à missão da Marinha - como coroa de flores para o presidente da Somar, chocolates para distribuição interna no dia das mulheres e placa de homenagem a militares e não militares - ou relativos a gastos que não podem ser custeados com recursos da caixa de economias (como dedetização e reforma de PNR - próprios nacionais residenciais ou residências militares da marinha) , mas devem ser bancados pelo próprios permissionários (usuários) .
Levanta suspeitas de sobrepreço e favorecimento a empresas em aquisições, pelo Comandante Dutra, de alimentos, gás de cozinha e materiais de construção destinados à Marinha.
Volta a relatar a utilização de pessoal e recursos materiais da Marinha para fazer serviços e reformas na residência militar do Comandante Dutra, bem como uso de recursos da caixa de economia na reforma de agência móvel rebocável.
Lança outras suspeitas de desvio de finalidade na utilização de recursos, gestão temerária, uso de material/recurso púbico para finalidades particulares, tráfico de influência, dentre outras condutas que entende tipificadas dentro da própria lei de improbidade administrativa.
Denuncia condições precárias de móveis e instalações da CPMA, fazendo juntada de fotografias e mensagens eletrônicas para comprovar a informação (peça 47, p. 41-52) .  
Informa a realização de várias despesas, na maioria ligadas a beneficiamento e reforma de imóveis da Marinha e a eventos comemorativos e festivos que teriam sido custeados com recursos da CPMA, oriundos das rubricas 'gestoria de municiamento' e 'caixa de economia', as quais teriam sido determinadas pelos Comandantes Dutra e Trindade, quais sejam:
	- cerca de R$ 20.000,00 com serviços de reforma de instalações de banheiros do complexo Jenipapeiro, que teriam sido realizados por ordem do Comandante Trindade (peça 47, p. 52) ;
	- R$ 3.000,00 na aquisição de bonés para uso a trabalho por militares da CPMA, tendo sido metade pagos com recursos da caixa de economia e a outra metade com verba da conta de municiamento (fotos peça 47, p. 64) ;
	- guarda-chuvas, madeira e insumos para realização de cerimônias, bem como materiais de construção e serviços de reformas em imóveis da Marinha que, segundo ele, teriam sido determinadas pelo Comandante Trindade (peça 47, p. 65-70) ;
	- churrasco realizado em 14/1/2018, por determinação do Comandante Trindade, em comemoração a transmissão de cargo de ajudante, no qual teriam comparecido o CMG Dutra e o Almirante Edervaldo, cujas despesas foram desde melhoria das condições do imóvel da festa (saboneteiras, duchas higiênicas, tampas de vasos sanitários, iluminação, ar condicionado, chuveiros, forro de pvc, vidros) , localizado na vila São João, a produtos de higiene, insumos do churrasco e churrasqueiro, tudo com dinheiro da gestoria de municiamento;
	- gastos em torno de 20 mil reais com a comemoração de passagem de comando do CMG Dutra para o CMG Trindade (peça 47, p. 78-83) ;
	- peças de ar condicionado instalado na casa militar do Comandante Dutra, pagas com recursos da gestoria de municiamento, conforme notas fiscais e recibo de devolução de valores àquela gestoria (peça 47, p. 84-89) .
Apresenta fotos de whisky coqueteis e eventos (peça 47, p. 53-60) , a título de prova de que os Comandantes Dutra e Trindade usaram recursos da gestoria de municiamento na aquisição de bebidas e promoção de festas. Porém, ressalta que "Como não é possível pagar tais custos diretamente com recursos do municiamento, não era possível comprovar tais gastos".
 Juntou cópia de comprovante de depósito, no valor de R$ 4 mil, a favor da conta municiamento (peça 47, p. 92) , e alega que ainda teria devolvido outros R$ 30 mil, que teriam sido gasto com buffets, vidraçaria, churrasqueiro, dentre outros serviços.
Transcreve depoimento que ele prestou no âmbito do inquérito policial instaurado pela Marinha para apurar as ocorrências aqui tratadas (peça 47, p. 101-103) , no qual confessa a utilização de verba do municiamento no pagamento das despesas supracitadas.
Em seguida, transcreve resposta à notificação feita no mencionado inquérito, na qual assume obrigação de reparar o dano ao erário (peça 47, p. 105-107) .
Alega que usou irregularmente os recursos do municiamento em obediência a ordem superior, bem como por ser o único recurso disponível e pela emergência de atendimento das necessidades do Comando da CPMA.
Sobre as notas fiscais irregulares, confessa que elas foram emitidas previamente, a fim de manter o balanço dos recursos, mas que a intensão (sic) era adquirir efetivamente os gêneros junto à empresa, que era a contratada para fornecer alimentação à CPMA, agora utilizando verbas de outras fontes de recursos, de maneira a fazer o acerto de contas.
Informa que suas contas foram aprovadas, mensalmente e por unanimidade, em conselho de gestão, de modo que, consequentemente, os membros do conselho também deveriam integrar o polo passivo deste processo.
Afirma faltar nos autos prova de que tenha se apropriado de numerários, mesmo porque a movimentação dos recursos da OM é feita mediante cheque assinado por duas pessoas que não ele, alegando que o dinheiro da gestoria de municiamento foi aplicado para aquisições e contratações empregadas na própria CPMA ou para atender demandas do Capitão dos Portos, conforme dados apresentados anteriormente.
Declara não possuir bens e nem exterioriza riqueza que extrapole sua capacidade financeira.
Informa que, quando precisava realizar as compras, o gestor e o Comandante da OM assinavam o cheque e o defendente sacava o dinheiro no banco.
Cita trechos de normas internas com atribuições do Comandante da OM, chefes de departamentos e encarregados de divisão e, com isso, argumenta que os verdadeiros responsáveis (sobretudo o CMG Trindade e a Capitão-Tenente Luiza Danielle Pinto de Almeida) pelas irregularidades ficaram de fora deste processo, o que demostraria imparcialidade na condução do inquérito militar.
 Ressalta que o Comandante Trindade não tinha interesse nas atividades financeiras, apenas assinava cheques e notas de empenho, mas que, ao assinar os cheques e ter acesso ao Siafi, era do seu pleno conhecimento a utilização irregular da verba do municiamento.
Sobre a Tenente Danielle, ressalta que, além de ser responsável pelos bens da OM, ela deveria assessorar o Ajudante.
Denuncia recebimento de diária por parte do CMG Márcio, nos trabalhos do inquérito, sendo que o favorecido teria feito uso de residência militar.
Com base nas alegações expostas, o defendente diz que não cometeu ilegalidade, não agiu com dolo e nem é culpado pelas irregularidades lhe atribuídas, motivo pelo qual solicita sua exclusão da relação processual. 
Análise
A conduta atribuída ao Sr. Jefferson foi:
b.1.1 Apropriar-se de numerários da conta corrente de gestoria de municiamento da Capitania dos Portos do Maranhão (CPMA) a partir de liquidação e pagamento irregular de notas fiscais da empresa K J Comercio de Produtos Alimentícios Ltda., CNPJ 07.636.198/0001-43, sem que tenha ocorrido o correspondente fornecimento dos gêneros alimentícios nelas indicados;
Em breve resumo, o defendente alega que era praxe na Capitania dos Portos no Maranhão usar recursos do municiamento para custeio de eventos e festas, além de despesas de outras áreas da Marinha e/ou que deveriam ser bancadas pessoalmente por agentes militares, bem como tenta provar que os recursos em questão foram aplicados em outras necessidades da OM. Segundo o defendente, como a legislação proibia o desvio dos recursos do municiamento para outras necessidades, fazia-se uma simulação de compra de produtos para o municiamento, apenas com o fornecimento da documentação fiscal, e o dinheiro era usado na suposta realização de outros serviços ou aquisições.
No entendimento da jurisprudência (Acórdão 2140/2021-TCU-Plenário) , o pagamento por serviços não realizados para dar cobertura a suposta execução de outros serviços ou aquisições sem previsão contratual é irregularidade grave, apta a ensejar a inabilitação dos responsáveis para o exercício de cargo em comissão ou função de confiança no âmbito da Administração Pública Federal, porquanto consubstancia: i) afastamento indevido da licitação; ii) crime de falsidade ideológica; iii) crime de fraude; e iv) pagamento de serviços não executados e não liquidados.
É dizer, essa confissão, longe de socorrer o responsável, constitui prova concreta da conduta a ele atribuída, qual seja liquidação e pagamento irregular de notas fiscais da empresa K J Comercio de Produtos Alimentícios., sem que tenha ocorrido o correspondente fornecimento dos gêneros nelas indicados, a ensejar as consequências listadas no parágrafo anterior.
Não bastasse a gravidade da conduta, o responsável também não conseguiu provar que questionados recursos foram, realmente, usados em prol da Marinha, conforme ficará demonstrado ao longo desta análise. Ele não trouxe documentação (notas fiscais, recibos, empenho, cópia de cheques) que permita estabelecer nexo causal entre o dinheiro desviado e despesas de outras áreas da CPMA.
Consequência natural outra dessa não comprovação é a impossibilidade de chamar aos autos mais eventuais responsáveis pela alegada aplicação dos recursos em prol da Marinha (substituição de forro, reparação de portão elétrico etc.) ou de agentes militares (coroas de flores, whiskies, chocolate, churrasco etc.) , posto faltar evidências a respeito que permitam estabelecer ligação entre o dinheiro desviado do municiamento e essas outras despesas.
Com efeito, não é vetada a utilização de [re]cursos públicos em eventos comemorativos e festividades, desde que observados os seguintes requisitos (Acórdão 1641/2021-TCU-Plenário, rel. Aroldo Cedraz) : i) vinculação às finalidades e objetivos da entidade; ii) moderação dos valores despendidos; iii) natureza excepcional; e iv) submissão aos princípios da legalidade, moralidade, legitimidade e economicidade.
A denúncia apresentada, todavia, não permite conclusão direta pela irregularidade dos gastos com eventos e festas comemorativas, pois não trouxe evidências de que as despesas foram mesmo arcadas com recursos do municiamento, que houve fornecimento de produtos descobertos de documentação fiscal ou que se desrespeitou a moderação nos gastos.
O responsável juntou cópias de documentos fiscais e recibos que comprovariam o uso de numerários da Marinha a favor de servidores públicos internos (peça 47, p. 78-83) . Todavia, não há prova de que foram pagos com recursos da Marinha e, também, os comprovantes estão em nome de pessoas físicas (não em nome da CPMA) ou sem informação do destinatário da despesa. Logo, não servem como prova das acusações e muito menos do destino dos valores alvo deste processo.
Do mesmo modo, também não há evidência da ocorrência do sobrepreço denunciado.
Sobre a utilização de pessoal e recursos materiais em manutenção de imóveis da Marinha (peça 47, p. 38-40) , igualmente não restou comprovado, seja porque não há prova de que o material foi mesmo para determinado imóvel ou porque não há evidência de que militar laborou em proveito exclusivo de seus superiores hierárquicos. Cabe salientar, por outro ângulo, que, se a Marinha se beneficia de desvio de recursos ou pessoal dela mesma, não há débito a ser perseguido, sob pena de ocorrer enriquecimento sem causa da União.
O defendente alega que, ao assumir o cargo de ajudante em 6/6/2017, teria acabado com o uso dos recursos públicos em eventos comemorativos e festas. Porém, ele mesmo confessa que, já em 2018, a prática irregular ocorreu, como, por exemplo, na realização de churrasco na vila São João. Em seu depoimento (peça 47, p. 102) , declara que usou verba do municiamento para eventos da Somar, valendo-se, por outro lado, de notas fiscais frias para prestar contas daquela verba. Essa contradição fragiliza a defesa e não socorre o responsável.
Especificamente sobre o whiskies que teriam sido adquiridos com verba do municiamento, o próprio defendente confessa não ser possível comprovar, não cabendo, deste feita, análise adicional, inclusive porque ele também informou que a Somar bancava festas da CPMA.
Sobre os R$ 3 mil que o defendente teria devolvido à conta de municiamento (peça 47, p. 92) , não será considerado para abatimento do débito lhe atribuído, eis que não há informação da origem desse recurso depositado, se dele ou da própria Marinha. A mesma conclusão vale para os R$ 30 mil que ele alega ter devolvido, mas que não juntou comprovante algum.
A respeito da obediência hierárquica, ressalta-se que tal dever não elide a responsabilidade de servidor público pela prática de irregularidades decorrentes do cumprimento de ordens manifestamente ilegais, a exemplo do atesto em notas fiscais sem a efetiva entrega dos bens adquiridos ou serviços prestados (Acórdão 2146/2021-TCU-Plenário) . Aliás, em seu depoimento (peça 47, p. 102) , o responsável declarou que o Comandante da CPMA desconhecia a movimentação irregular de recursos da alimentação e que o defendente assumiu a responsabilidade sozinho, com exceção do gestor do municiamento que era quem conseguia as notas frias.
Ora, se o próprio responsável confirma que assumiu sozinho os riscos da movimentação financeira irregular e que os superiores hierárquicos desconheciam as irregularidades, torna-se difícil responsabilizar a Tenente Danielle e os Comandantes Trindade e Dutra, pelo dano objeto deste processo. Essa afirmação constante no depoimento do defendente também joga por terra o argumento de que usou irregularmente os recursos do municiamento em obediência a ordens superiores.
Sobre a declaração de que as notas fiscais irregulares foram emitidas previamente, a fim de justificar a diferença de recursos da conta de municiamento, mas que a intensão (sic) era efetivamente adquirir as gêneros alimentícios junto à empresa; ela não socorre o defendente. Ao contrário, ela só confirma a utilização de documentação fiscal fria para justificar saldo negativo na conta de municiamento.
Ainda naquele depoimento (peça 47, p. 103) , perguntado sobre como se dava a passagem de recurso para sua pessoa, respondeu que "tinha necessidade e pedia para o gestor trazer, receia o dinheiro em espécie, na sua sala, durante o horário do expediente". Essa confissão, aliada à declaração registrada no parágrafo anterior, refutam o argumento de que os recursos da OM eram movimentados via cheque assinado por duas pessoas e que, por isso, não há provas de que ele tenha se apropriado de numerário e de que todos os valores questionados foram usados para aquisições e contratações empregadas na própria CPMA ou para atender demandas do Capitão dos Portos.
Nos termos do art. 93 do Decreto-Lei 200/1967, todo aquele que gere recursos públicos fica obrigado a comprovar sua boa e regular aplicação. Por sua vez, a remota Decisão 225/2000-TCU-2ª Câmara firmou entendimento de que a não comprovação da boa e regular aplicação dos recursos enseja a imputação de débito, sob a presunção de que houve irregularidade na sua destinação.
Sendo assim, como o responsável não conseguiu demonstrar a boa e regular aplicação dos valores em destaque e, pior, confessou movimentação do dinheiro em espécie e, ainda, uso de notas fiscais frias para encobrir diferença na conta de municiamento, torna-se natural que lhe seja imputado o débito consignado na citação, independente de provas de locupletamento ou patrimônio superior a sua capacidade financeira.
Relativamente ao argumento de que o Comandante Trindade não tinha interesse nas atividades financeiras, mas que, ao assinar os cheques e ter acesso ao Siafi, era do seu pleno conhecimento a utilização irregular da verba do municiamento, vale-se da própria confissão do defendente, segundo o qual os Comandantes da CPMA desconheciam as irregularidades praticadas, as quais o requerente assumiu sozinho.
Acerca das diárias pagas irregularmente ao CMG Márcio, o defendente também não juntou provas do pagamento e nem de que o denunciado tenha feito uso de imóvel da Marinha.
Perante as razoes expostas, cabe rejeitar as alegações de defesa do Sr. Jefferson.
Defesa do Sr. Evandro da Silva Santos  (peça 43) 
Considera desproporcional responsabiliza-lo solidariamente pelo débito apontado, já que o ofício de citação seria claro que apenas o Sr. Jefferson Oliveira Almeida teria se beneficiado dos valores em questão e que o defendente apenas cumpriu ordem daquele superior hierárquico, em atenção ao dever de obediência, não estando ao seu alcance questionar legalidade de ordens superiores.
Alega não ter havido individualização das condutas.
Ressalta não constar arrolado em nenhum outro processo TCU e nunca sofreu sanção no âmbito da Marinha, o demonstraria sua boa-fé.
Diz que a legislação protege o gestor razoavelmente bem intencionado, para que possa decidir sem medo e gerir com naturalidade, na tentativa de fomentar a eficiência e inovação na gestão pública.
Perante esses argumentos, pede o acolhimento de suas alegações de defesa e o consequente arquivamento do processo em relação a ele. 
Análise
A conduta imputada ao Sr. Evandro foi assim delineada no ofício de citação (peça 21) :
b.2.1) Repassar ao Sr. Jefferson Oliveira de Almeida, CPF XXX.629.707-XX, Capitão de Fragata, Agente Fiscal da CPMA, de 17/3/2017 a 10/5/2018, numerários da conta corrente de gestoria de municiamento da Capitania dos Portos do Maranhão (CPMA) a partir de liquidação e pagamento irregular de notas fiscais da empresa K J Comercio de Produtos Alimentícios Ltda., CNPJ 07.636.198/0001-43, sem que tenha ocorrido o correspondente fornecimento dos gêneros alimentícios nelas indicados;
Já na instrução de peça 17, à qual o responsável teve acesso, constam essa e as condutas dos outros devedores. Todas elas também foram reproduzidas no item 7 desta peça, ondo pode ser constatada sua individualização. Logo, não procede a alegação de que faltou individualizar as condutas dos responsáveis.
Observe-se que o defendente não contesta sua conduta. E, ao repassar irregularmente ao Sr. Jefferson Oliveira de Almeida numerários da conta corrente de gestoria de municiamento da CPMA, o agente infringiu o item 3.10.1 da SGM-305 (Rev.2) e, ainda, contribuiu para o dano ao erário no montante dos valores repassados. Logo, é justo e legal que ele responda solidariamente pelo débito. A Constituição Federal, art. 71, inciso II, impõe a todo aquele que causa dano ao erário o dever de repará-lo. 
Outrossim, como antes já ressaltado, segundo a jurisprudência (Acórdão 2146/2021-TCU-Plenário, rel. Augusto Nardes) , o dever de observância à hierarquia não elide a responsabilidade de servidor público pela prática de irregularidades decorrentes do cumprimento de ordens manifestamente ilegais.
O fato de o defendente não constar em outro processo do TCU não o exime de responsabilidade pelo dano apurado neste processo e nem constitui prova de sua boa-fé, haja vista, sobretudo, a gravidade das irregularidades cometidas (movimentar recursos em espécie e se utilizar de notas fiscais frias para encobrir os repasses) . Segundo testemunhos de José Ricardo Cabral Campina, Evandro Carneiro Santos, Marivaldo Francisco Gaspar, Carlos Alberto dos Santos Ribeiro e Jean Marcelo Silva Ramos (peça 2, p. 31) , abusando da boa-fé deles, o Sr. Evandro os convenceu a atestarem as notas fiscais, sem a efetiva conferência ou recebimento. Ele também confessou em depoimento (peça 2, p. 45) que buscou no mercado notas fiscais frias para encobrir saldo negativo da conta de municiamento.
Além do mais, a competência do TCU para julgar as contas daqueles que derem causa a prejuízo ao erário independe da caracterização de conduta dolosa e tem sede constitucional e legal (arts. 70, caput e parágrafo único, e 71, II e VIII, da Constituição Federal e 1º, I e § 1º, 46, 57, 58 e 60 da Lei 8.443/1992) . É suficiente quantificar o dano, identificar a conduta do responsável que caracterize sua culpa, por imprudência, imperícia ou negligência, e demonstrar o nexo de causalidade entre a conduta culposa (stricto sensu) e a irregularidade que provocou o prejuízo, como ocorreu aqui.
Há que se ressaltar, em complemento, que mesmo depois da publicação da Lei 13.655/2018, que alterou a LINDB, basta que seja configurada a culpa do responsável para ser determinado o ressarcimento ao erário. Nesse sentido, destaco o enunciado transcrito a seguir, publicado no Boletim de Jurisprudência 320/2020, a partir do Acórdão 7982/2020-TCU-Primeira Câmara (Recurso de Reconsideração, Relator Ministro Benjamin Zymler) .
O dever de indenizar os prejuízos ao erário permanece sujeito à comprovação de dolo ou culpa, sem qualquer gradação, como é de praxe no âmbito da responsabilidade aquiliana, inclusive para fins do direito de regresso (art. 37, § 6º, da Constituição Federal) . As alterações promovidas no Decreto-lei 4.657/1942 (Lei de Introdução às Normas do Direito Brasileiro - Lindb) pela Lei 13.655/2018, em especial a inclusão do art. 28, ou mesmo a regulamentação trazida pelo Decreto 9.830/2019, não provocaram modificação nos requisitos necessários para a responsabilidade financeira por débito.
Portanto, além de ser questionável a suscitada boa-fé do responsável, uma vez que causou prejuízo ao erário, há que responder pelo dano cometido.
Ante as razões expostas, não há como acolher as alegações de defesa do Sr. Evandro.
Defesa da empresa KJ Comércio de Produtos Alimentícios Ltda.-ME (peça 37) 
Nega tenha contribuído ou se beneficiado das irregularidades lhes atribuídas, posto não existir nos autos comprovação de que as notas fiscais tenham sido quitadas. Como prova desse argumento, cita passagens dos autos que mencionam a movimentação dos correspondentes recursos em espécie, mediante cheques sacados contra a conta da gestoria de municiamento. Também cita trecho de depoimento do Sr. Evaldo, que confessa a concessão de nota fiscal pela defendente, sem o devido fornecimento dos respectivos produtos, para que valor corresponde pudesse ser utilizado pelos agentes públicos no pagamento de dívidas da OM com outras empresas.
Discorre que os pedidos de fornecimento de alimentos eram, de praxe, processados via e-mail ou fax e que o contato era sempre com o Suboficial Evandro, que não apenas tratava dos pedidos, como da entrega, troca e pagamentos, e que estes eram feitos via depósito em sua conta bancária. Contudo, no período de agosto a novembro de 2017, as solicitações de gêneros foram realizadas por telefone ou whatsapp, porque o Suboficial relatou problemas no e-mail institucional. Assim, o Suboficial pediu que as notas fiscais fossem fotografadas e enviadas diretamente por whatsapp, o que teria sido aceito, já que a empresa não tinha motivos para desconfiar do militar, dado que todas as operações anteriores teriam ocorrido regularmente e que se tratava de autoridade militar acima de qualquer suspeita.
Portanto, conclui que as notas fiscais foram entregues sob a crença de que seriam pagas e, em seguida, a defendente faria a entrega dos produtos.
Especificamente sobre as notas fiscais 5679, 5723, 5919, 5920, 5999 e 6115, afirma que: i) entregou os produtos referentes à NF 5919 e o valor foi depositado em sua conta bancária, conforme cópia de depósito e depoimento do Sr. Evandro (peça 37, p. 8, e peça 2, p. 45) ; ii) a NF 5999 é realmente falsificada, como apurou a Marinha, só tendo conhecimento do fato após intimação, sendo, portanto, vítima da fraude e, desse modo, não teria cometido a ilegalidade e nem recebido o valor correspondente; e iii) não entregou os produtos relativos às outras 4 notas fiscais.   
Como excludente de culpabilidade, argumenta não ter desrespeitado nenhuma norma interna da Organização Militar (OM) . Os agentes públicos é que o teriam feito, ao reduzir "controle na aquisição dos gêneros, a fim de facilitar a fraude no fluxo de entrada de gêneros, gerando assim uma justificativa para simular fluxo extra de aquisição de gêneros e respectivos 'pagamentos' que eram desviados para si próprios". 
Entende que a simples emissão de notas fiscais verdadeiras, regulares, para posterior entrega dos produtos e recebimento de pagamentos, por si só, não é capaz de gerar qualquer dano ao erário, se não fossem desviadas pelos agentes públicos para simular "recebimento e pagamento" de gêneros.
Acrescenta que, "da forma como se desenvolvia a fraude na Gestoria do Municiamento da OM", o cancelamento das notas fiscais cujos produtos não foram entregues também "não teria o condão de elidir seu pagamento pelos fraudadores". 
Embasada nesses últimos argumentos, conclui faltar comprovação de ilícito praticado por ela, de maneira que não há como lhe atribuir débito.
Ressalta que a solidariedade decorre de lei ou de vontade das partes e que, para sua caracterização, é preciso haver unidade de vontades para consecução da irregularidade. Assim, como não haveria prova de sua ajuda aos agentes públicos, como, por exemplo, vantagem que ela obteria, entende afastada sua solidariedade no débito apontado neste processo.
Argumento não existirem provas da procedência de declaração, prestada em depoimento do Suboficial Evandro dos Santos, de que pessoa de nome Silvana tenha concordado em fornecer nota fiscal fria da empresa à CPMA.
Cita jurisprudência, especialmente o Acórdão 2915/2014-TCU-Plenário, rel. Aroldo Cedraz, segunda a qual:
A solidariedade não se estabelece mediante mera presunção desprovida de indícios robustos o suficiente para atrair a responsabilidade do contratado que, de alguma forma, tenha concorrido para o cometimento do dano apurado e que, apenas nesta situação excepcional, integra a relação jurídica processual no âmbito de um processo de contas.
Conclui, portanto, não ser possível responsabilizá-la solidariamente, uma vez que não existiriam provas que indiquem a emissão por ela de notas fiscais irregulares e que tenha recebido pagamento ou qualquer vantagem delas advinda.
Por fim, requer sua exclusão da relação processual e, caso não acatadas as alegações de defesa, seja permitida sustentação oral pela sua representante jurídica Advogada Vivian Renata Gomes Camargo, OAB/MA 7212.
Análise
Ressalte-se que à empresa ora defendente foi atribuída esta conduta:
b.8.1) Emitir as notas fiscais de venda 5679, 5723, 5919, 5920 e 6115, tendo como destinatária a Capitania dos Portos do Maranhão (CPMA) , sem que os gêneros alimentícios nelas indicados tenham sido fornecidos;
A empresa confessa ter fornecido notas fiscais sem a entrega das mercadorias. Ela ainda vai além e confessa que disponibilizou notas fiscais aos agentes militares, sob a crença de que receberia o pagamento e, em seguida, entregaria os produtos.
Acontece que, consoante acima registrado, o pagamento da despesa só deve ocorrer após a regular liquidação, quando se confirma a entrega do produto ou a prestação do serviço (arts. 62 e 63 da Lei 4.320/1964) . Dessa forma, o pagamento de notas fiscais jamais pode ocorrer antes da entrega da mercadoria ou prestação de serviço. E as notas fiscais também não podem ser disponibilizadas antes da entrega das mercadorias, justamente para impedir seu uso irregular, como ocorreu.
A Lei 8.846/1994 (art. 1º, caput) estabelece que a emissão de nota fiscal, recibo ou documento equivalente, relativo à venda de mercadorias, prestação de serviços ou operações de alienação de bens móveis, seja efetuada no momento da efetivação da operação, sob pena de multa.
Portanto, neste caso, a empresa não só cometeu grave infração à legislação como contribuiu para o desvio dos recursos, na medida em que forneceu as notas fiscais frias e, assim, propiciou a simulação das aquisições e o desvio dos recursos correlatos.
Quanto ao cancelamento das notas fiscais, embora não pudesse impedir o pagamento e desvio dos recursos, caso a defendente fosse bem intencionada, deveria ter cancelado e avisado ao fisco e, sobretudo, à CPMA, o que alertaria a OM para o problema. Ao não fazê-lo, a empresa deixa clara sua intensão (sic) deliberada e consciente de colaborar com os agentes públicos no desvio dos recursos foco deste processo.
O art. 16, § 2º, alínea b, da Lei 8.443/1992 impõe a responsabilização solidária do terceiro que, de qualquer modo, haja concorrido para o cometimento de dano ao erário. Não é preciso que o terceiro tenha obtido vantagem, bastando ter concorrido para o dano. Essa exegese decorre do art. 71, inciso II, da Constituição Federal, que não exclui da responsabilidade o causador do dano que não se beneficia da irregularidade. Não fosse essa a interpretação, jamais se responsabilizaria agente que danifica um bem público, dado que não se beneficia da danificação patrimonial. 
Em verdade, conforme salientado anteriormente (item 26.11) , o TCU investiga a responsabilidade subjetiva dos agentes públicos ou particulares que se relacionam com o poder público, que vem a ser aquela resultante de dano decorrente de ato em que está presente pelo menos um dos elementos da culpa lato sensu (dolo ou culpa stricto sensu) . Basta, então, que o responsável tenha agido com negligência, imperícia ou imprudência (culpa latu sensu) para que responda pelo dano ao erário.
Sendo assim, neste caso, como a empresa contribuiu para o dano, disponibilizando aos agentes públicos notas fiscais frias para possibilitar desvio de recursos da Marinha, é justo e legal que responda solidariamente pelo débito apontado. 
A empresa confessou (item 31.3) que não entregou os produtos de 4 notas fiscais (NF 5679, 5723, 5920 e 6115) e que a nota fiscal 5999 é realmente falsa, mas afirma que entregou o objeto da nota fiscal 5919 e recebeu o pagamento, no valor de R$ 20.903,77, consoante recibo de depósito de peça 37, p. 8, e depoimento do Sr. Evandro (peça 2, p. 37) . Especificamente sobre a nota fiscal 5999, alega ter sido vítima da fraude.
Acerca das notas fiscais 5679, 5723, 5920 e 6115, a confissão da empresa resulta em prova de sua participação no dano ao erário.
No tocante à nota fiscal 5999, ressalta-se que o débito correspondente não foi atribuído à empresa ora defendente. O valor foi imputado aos Srs. Jefferson, Evandro, Hiago e Carlos Alberto.
Em relação à nota fiscal 5919, não há como acolher a defesa, posto que o relatório de sindicância interna (peça 2, p. 20) confirmou não terem sido entregues o gêneros alimentícios e a defendente não apresentou nenhum elemento concreto que comprove a efetiva entrega. A declaração do Sr. Evandro e o comprovante de pagamento não possuem o condão de comprovar a entrega da mercadoria.
É pacífico na jurisprudência que declaração desacompanhada de outros elementos de prova não serve para demonstrar a boa e regular aplicação de recursos, provando apenas a declaração, mas não o fato declarado. Seu conteúdo é invocável apenas em relação ao subscritor, e não a terceiros (STJ AgRg no Ag 1088781 MG 2008/0183735-9 e Acórdão 817/2014-TCU-Segunda Câmara, rel. Raimundo Carreiro) .
Relativamente à negação de que pessoa com nome Silvana teria fornecido nota fiscal fria em nome da defendente, não faz diferença para o processo, uma vez que está provada a disponibilização das notas fiscais pela empesa sem a entrega dos gêneros alimentícios, conforme ela própria confirmou (item 31.3) .
Ante as razões expostas, não há como acolher as alegações de defesa da empresa KJ Comércio de Produtos Alimentícios Ltda. No entanto, entende-se que o pedido de sustentação oral deve ser acatado.
Vale ressaltar que a pretensão punitiva do TCU, conforme Acórdão 1441/2016-TCU-Plenário, que uniformizou a jurisprudência acerca dessa questão, subordina-se ao prazo geral de prescrição indicado no art. 205 do Código Civil, que é de 10 anos, contado da data de ocorrência da irregularidade sancionada, nos termos do art. 189 do Código Civil, sendo este prazo interrompido pelo ato que ordenar a citação, a audiência ou a oitiva do responsável. No caso em exame, não ocorreu a prescrição, uma vez que as datas das apropriações ocorreram de 31/08/2017 a 20/12/2017 e o ato que ordenou as citações ocorreu em 16/5/2019 (peça 19) .
CONCLUSÃO
Em face da análise promovida na seção "Exame Técnico", verifica-se que os responsáveis José Ricardo Cabral Campina, Paulo Eduardo Damasceno de Sousa, Jean Marcelo Silva Ramos e Hiago Silva dos Santos não lograram comprovar a boa e regular aplicação dos recursos; instados a se manifestar, optaram pelo silêncio, configurando a revelia, nos termos do §3º, do art. 12, da Lei 8.443/1992. Ademais, inexistem nos autos elementos que demonstrem a boa-fé dos responsáveis ou a ocorrência de outras excludentes de culpabilidade.
Por sua vez, Carlos Alberto dos Santos Ribeiro, Evandro da Silva Santos e KJ Comércio de Produtos Alimentícios Ltda.-ME apresentaram alegações de defesa, mas não conseguiram êxito em desconstituir as irregularidades a eles atribuídas, de modo que tais alegações devem ser rejeitadas. Contudo, deve ser acolhido o pedido de sustentação oral feito pela empresa.
Verifica-se também que não houve a prescrição da pretensão punitiva, conforme análise já realizada.
Tendo em vista que não constam dos autos elementos que permitam reconhecer a boa-fé dos responsáveis, sugere-se que as suas contas sejam julgadas irregulares, nos termos do art. 202, § 6º, do Regimento Interno do TCU, com a imputação do débito atualizado monetariamente e acrescido de juros de mora, nos termos do art. 202, §1º do Regimento Interno do TCU, descontado o valor eventualmente recolhido, com a aplicação da multa prevista no art. 57 da Lei 8.443/1992 e, para os agentes públicos, a sanção do art. 60 daquela mesma Lei.
Por fim, como não houve elementos que pudessem modificar o entendimento acerca das irregularidades em apuração, mantém-se a matriz de responsabilização presente com anexo ao final da peça 17.
PROPOSTA DE ENCAMINHAMENTO
Diante do exposto, submetemos os autos à consideração superior, propondo ao Tribunal:
considerar revéis os responsáveis José Ricardo Cabral Campina (CPF XXX.593.187-XX) , Paulo Eduardo Damasceno de Sousa (CPF XXX.530.613-XX) , Jean Marcelo Silva Ramos (CPF XXX.405.313-XX) e Hiago Silva dos Santos (CPF XXX.264.803-XX) , para todos os efeitos, dando-se prosseguimento ao processo, com fulcro no art. 12, § 3º, da Lei 8.443/1992;
rejeitar as alegações de defesa dos responsáveis Carlos Alberto dos Santos Ribeiro (CPF XXX.921.332-XX) , Evandro da Silva Santos (CPF XXX.031.878-XX) e K J Comércio de Produtos Alimentícios Ltda. (CNPJ 07.636.198/0001-43) ;
julgar irregulares, nos termos dos arts. 1º, inciso I, 16, inciso III, alíneas b e c, da Lei 8.443/1992, c/c os arts. 19 e 23, inciso III, da mesma Lei, as contas dos responsáveis Carlos Alberto dos Santos Ribeiro (CPF XXX.921.332-XX) ,  Evandro da Silva Santos (CPF XXX.031.878-XX) , Hiago Silva dos Santos (CPF XXX.264.803-XX) , Jean Marcelo Silva Ramos (CPF XXX.405.313-XX) , Jefferson Oliveira de Almeida (CPF XXX.629.707-XX) , José Ricardo Cabral Campina (CPF XXX.593.187-XX) , Paulo Eduardo Damasceno de Sousa (CPF XXX.530.613-XX) e K J Comércio de Produtos Alimentícios Ltda. (CNPJ 07.636.198/0001-43) , condenando-os, solidariamente, conforme o caso, ao pagamento das importâncias a seguir especificadas, atualizadas monetariamente e acrescida dos juros de mora, calculadas a partir das datas discriminada até a data da efetiva quitação do débito, fixando-lhes o prazo de quinze dias, para que comprovem, perante o Tribunal, o recolhimento da referida quantia aos cofres do Tesouro Nacional, nos termos do art. 23, inciso III, alínea "a", da citada lei, c/c o art. 214, inciso III, alínea "a", do Regimento Interno do TCU.  
	Débito solidário de Jefferson Oliveira de Almeida, Evandro da Silva Santos, José Ricardo Cabral Campina e K J Comércio de Produtos Alimentícios Ltda.
	Valor (R$) 
	Data

	18.545,00
	31/08/2017

	Valor atualizado do débito em 9/5/2019: R$ 19.822,75
	Débito solidário de Jefferson Oliveira de Almeida, Evandro da Silva Santos, José Ricardo Cabral Campina, Paulo Eduardo Damasceno de Sousa e K J Comércio de Produtos Alimentícios Ltda.:
	Valor (R$) 
	Data

	46.140,00
	15/09/2017

	Valor atualizado do débito em 9/5/2019: R$ 49.226,77
	Débito solidário de Jefferson Oliveira de Almeida, Evandro da Silva Santos, Carlos Alberto dos Santos Ribeiro, Hiago Silva dos Santos e empresa K J Comércio de Produtos Alimentícios Ltda.:
	Valor (R$) 
	Data

	20.903,77
	29/11/2017

	Valor atualizado do débito em 9/5/2019: R$ 22.172,63
	Débito solidário de Jefferson Oliveira de Almeida, Evandro da Silva Santos e K J Comércio de Produtos Alimentícios Ltda.:
	Valor (R$) 
	Data

	32.483,00
	31/10/2017

	Valor atualizado do débito em 9/5/2019: R$ 34.600,89
	Débito solidário de Jefferson Oliveira de Almeida, Evandro da Silva Santos, Carlos Alberto dos Santos Ribeiro e Hiago Silva dos Santos:
	Valor (R$) 
	Data

	20.903,77
	29/11/2017

	Valor atualizado do débito em 9/5/2019: R$ 22.172,63
	Débito solidário de Jefferson Oliveira de Almeida, Evandro da Silva Santos, Jean Marcelo Silva Ramos, Hiago Silva dos Santos e K J Comércio de Produtos Alimentícios Ltda.:
	Valor (R$) 
	Data

	42.983,50
	20/12/2017

	Valor atualizado do débito em 9/5/2019: R$ 45.467,95
aplicar, individualmente, aos responsáveis Carlos Alberto dos Santos Ribeiro (CPF XXX.921.332-XX) ,  Evandro da Silva Santos (CPF XXX.031.878-XX) , Hiago Silva dos Santos (CPF XXX.264.803-XX) , Jean Marcelo Silva Ramos (CPF XXX.405.313-XX) , Jefferson Oliveira de Almeida (CPF XXX.629.707-XX) , José Ricardo Cabral Campina (CPF XXX.593.187-XX) , Paulo Eduardo Damasceno de Sousa (CPF XXX.530.613-XX) e K J Comércio de Produtos Alimentícios Ltda. (CNPJ 07.636.198/0001-43) a multa prevista no art. 57 da Lei 8.443/1992 c/c o art. 267 do Regimento Interno do TCU, fixando-lhes o prazo de quinze dias, a contar da notificação, para que comprovem, perante o Tribunal (art. 214, III, alínea "a", do Regimento Interno do TCU) , o recolhimento da dívida aos cofres do Tesouro Nacional, atualizada monetariamente desde a data do acórdão proferido por este Tribunal até a do efetivo recolhimento, se pagas após o vencimento, na forma da legislação em vigor;
autorizar, desde logo, a cobrança judicial das dívidas, caso não atendidas as notificações, na forma do disposto no art. 28, inciso II, da Lei 8.443/1992;
autorizar também, desde logo, se requerido, com fundamento no art. 26 da Lei 8.443, de 1992, c/c o art. 217, §§ 1º e 2º do Regimento Interno do TCU, o parcelamento das dívidas em até 36 parcelas, incidindo, sobre cada parcela, corrigida monetariamente, os correspondentes acréscimos legais, fixando-lhes o prazo de quinze dias, a contar do recebimento da notificação, para comprovarem, perante o Tribunal, o recolhimento da primeira parcela, e de trinta dias, a contar da parcela anterior, para comprovar os recolhimentos das demais parcelas, devendo incidir, sobre cada valor mensal, atualizado monetariamente, os juros de mora devidos, no caso do débito, na forma prevista na legislação em vigor, alertando os responsáveis de que a falta de comprovação do recolhimento de qualquer parcela importará o vencimento antecipado do saldo devedor, nos termos do § 2º do art. 217 do Regimento Interno deste Tribunal; 
considerar grave as irregularidades cometidas e, com fulcro no art. 60 da Lei 8.443/1992, inabilitar os Srs. Carlos Alberto dos Santos Ribeiro (CPF XXX.921.332-XX) ,  Evandro da Silva Santos (CPF XXX.031.878-XX) , Hiago Silva dos Santos (CPF XXX.264.803-XX) , Jean Marcelo Silva Ramos (CPF XXX.405.313-XX) , Jefferson Oliveira de Almeida (CPF XXX.629.707-XX) , José Ricardo Cabral Campina (CPF XXX.593.187-XX) e Paulo Eduardo Damasceno de Sousa (CPF XXX.530.613-XX) para o exercício de cargo em comissão ou função de confiança no âmbito da Administração Pública;
enviar cópia do Acórdão a ser prolatado, bem como do Relatório e do Voto que o fundamentarem à Procuradoria da República no Estado de MA, nos termos do § 3º do art. 16 da Lei 8.443/1992, c/c o § 7º do art. 209 do Regimento Interno do TCU, para adoção das medidas cabíveis, informando que a presente deliberação, acompanhada do Relatório e do Voto que a fundamenta, está disponível para a consulta no endereço www.tcu.gov.br/acordaos, além de esclarecer que, caso requerido, o TCU poderá fornecer sem custos as correspondentes cópias, de forma impressa; e
enviar cópia do Acórdão que vier a ser proferido à Marinha e aos responsáveis, para ciência, informando que a presente deliberação, acompanhada do Relatório e do Voto que a fundamenta, está disponível para a consulta no endereço www.tcu.gov.br/acordaos, além de esclarecer que, caso requerido, o TCU poderá fornecer sem custos as correspondentes cópias, de forma impressa."
2.	Adiante o Parecer do MP/TCU (peça 80) :
"Trata-se de tomada de contas especial instaurada pelo Centro de Controle Interno da Marinha (CCIMAR) , em desfavor de Carlos Alberto dos Santos Ribeiro (Suboficial, Gestor do Municiamento da CPMA, Relator, de 1.º a 30/11/2017) , Evandro da Silva Santos (Suboficial, Gestor do Municiamento da CPMA, de 1/2/2014 a 1/5/2018) , Hiago Silva dos Santos (Marinheiro-Recruta, Paioleiro da CPMA, de 2/3/2017 a 1/5/2018) , Jean Marcelo Silva Ramos (Suboficial, Relator, de 1.º a 31/12/2017) , Jefferson Oliveira de Almeida (Capitão de Fragata, Agente Fiscal da CPMA, de 17/3/2017 a 10/5/2018) , Jose Ricardo Cabral Campina (Suboficial, Relator, de 1.º a 31/8/2017) , Paulo Eduardo Damasceno de Sousa (Marinheiro-Recruta) e K J Comércio de Produtos Alimentícios Ltda., decorrente de irregularidades na gestão de recursos da conta de gestoria de municiamento da Capitania dos Portos do Maranhão (CPMA) .
2.	O dano ao erário teve por origem diferenças verificadas na referida conta de gestoria, entre o saldo de balanço de gêneros alimentícios apresentado no mapa mensal de municiamento e o saldo físico real levantado, ambos no mês de janeiro de 2018, apuradas, inicialmente, em Inquérito Policial Militar (IPM) instaurado pelo Comando do 4.º Distrito Naval.
3.	Notificada do IPM, a CPMA instaurou Tomada de Contas Especial, cujo Relatório concluiu que o prejuízo importaria no valor total de R$ 181.959,04, composto de seis parcelas, sob a responsabilidade dos agentes e da entidade qualificados no parágrafo inicial (peça 2, pp. 9-23) .
4.	Às mesmas conclusões chegou o Relatório de Auditoria do Centro de Controle Interno da Marinha (CCIMAR) , tendo sido emitidos Certificado de Auditoria e Parecer que atestaram a irregularidade e o não recolhimento aos cofres públicos da importância devida (peça 7, pp. 46-54) .
5.	Em instrução preliminar no TCU (peça 17) , propôs-se realizar a citação dos responsáveis identificados na fase interna por "irregularidades praticadas na conta de gestoria de municiamento da Capitania dos Portos do Maranhão (CPMA) a partir da emissão, liquidação e pagamento de notas fiscais da empresa K J Comercio de Produtos Alimentícios Ltda., CNPJ 07.636.198/0001-43, sem que tenha ocorrido o correspondente fornecimento dos gêneros alimentícios nelas indicados", com segregação das parcelas do débito imputadas aos agente, conforme tabela abaixo.
	Valor e Data de Ocorrência
	Responsáveis solidários

	R$ 18.545,00 (31/8/2017) 
	Jefferson Oliveira de Almeida, Evandro da Silva Santos, Jose Ricardo Cabral Campina e K J Comercio de Produtos Alimentícios Ltda.

	R$ 46.140,00 (15/9/2017) 
	Jefferson Oliveira de Almeida, Evandro da Silva Santos, Jose Ricardo Cabral Campina, Paulo Eduardo Damasceno de Sousa e K J Comercio de Produtos Alimentícios Ltda.

	R$ 20.903,77 (29/11/2017) 
	Jefferson Oliveira de Almeida, Evandro da Silva Santos, Carlos Alberto dos Santos Ribeiro, Hiago Silva dos Santos e K J Comercio de Produtos Alimentícios Ltda.

	R$ 32.483,00 (31/10/2017) 
	Jefferson Oliveira de Almeida, Evandro da Silva Santos e K J Comercio de Produtos Alimentícios Ltda.

	R$ 20.903,77 (29/11/2017) 
	Jefferson Oliveira de Almeida, Evandro da Silva Santos, Carlos Alberto dos Santos Ribeiro e Hiago Silva dos Santos.

	R$ 42.983,50 (20/12/2017) 
	Jefferson Oliveira de Almeida, Evandro da Silva Santos, Jean Marcelo Silva Ramos, Hiago Silva dos Santos e K J Comercio de Produtos Alimentícios Ltda.

6.	As condutas atribuídas a cada responsável estão sintetizadas abaixo.
	Responsável
	Conduta

	Jefferson Oliveira de Almeida
 (Capitão de Fragata, Agente Fiscal da CPMA, de 17/3/2017 a 10/5/2018) 
	Apropriar-se de numerários da conta corrente de gestoria de municiamento da CPMA a partir de liquidação e pagamento irregular de notas fiscais da empresa K J Comércio de Produtos Alimentícios Ltda., sem que tenha ocorrido o correspondente fornecimento dos gêneros alimentícios nelas indicados.

	Evandro da Silva Santos
 (Suboficial, Gestor do Municiamento da CPMA, de 1/2/2014 a 1/5/2018) 
	Repassar ao Sr. Jefferson Oliveira de Almeida numerários da conta corrente de gestoria de municiamento da CPMA a partir de liquidação e pagamento irregular de notas fiscais da empresa K J Comércio de Produtos Alimentícios Ltda., sem que tenha ocorrido o correspondente fornecimento dos gêneros alimentícios nelas indicados.

	José Ricardo Cabral Campina
 (Suboficial, Relator, de 1.º a 31/8/2017) 
	Atestar as notas fiscais 5679 e 5723, da empresa K J Comércio de Produtos Alimentícios Ltda., em conjunto com o Sr. Paulo Eduardo Damasceno de Sousa, sem que tenha havido a entrega dos gêneros alimentícios nelas indicados.

	Paulo Eduardo Damasceno de Sousa
 (Marinheiro-Recruta) 
	Atestar as notas fiscais 5679 e 5723, da empresa K J Comercio de Produtos Alimentícios Ltda., em conjunto com o Sr. Jose Ricardo Cabral Campina, sem que tenha havido a entrega dos gêneros alimentícios nelas indicados.

	Carlos Alberto dos Santos Ribeiro (Suboficial, Gestor do Municiamento da CPMA, Relator, de 1.º a 30/11/2017) 
	Atestar as notas fiscais 5919 e 5999, da empresa K J Comercio de Produtos Alimentícios Ltda., em conjunto com o Sr. Hiago Silva dos Santos, sem que tenha havido a entrega dos gêneros alimentícios nelas indicados.

	Hiago Silva dos Santos
 (Marinheiro-Recruta, Paioleiro da CPMA, de 2/3/2017 a 1/5/2018
	Atestar, em conjunto com o Sr. Carlos Alberto dos Santos Ribeiro, as notas fiscais 5919 e 5999, e em conjunto com o Sr. Jean Marcelo Silva Ramos, a nota fiscal 6115, todas da empresa K J Comercio de Produtos Alimentícios Ltda., sem que tenha havido a entrega dos gêneros alimentícios nelas indicados.

	Jean Marcelo Silva Ramos
 (Suboficial, Relator, de 1.º a 31/12/2017) 
	Atestar, em conjunto com o Sr. Hiago Silva dos Santos, a nota fiscal 6115, da empresa K J Comercio de Produtos Alimentícios Ltda., sem que tenha havido a entrega dos gêneros alimentícios nela indicados.

	K J Comércio de Produtos Alimentícios Ltda.
	Emitir as notas fiscais de venda 5679, 5723, 5919, 5920 e 6115, tendo como destinatária a Capitania dos Portos do Maranhão, sem que os gêneros alimentícios nelas indicados tenham sido fornecidos.

7.	Devidamente citados, comprovado o recebimento das notificações, apresentaram defesa ao Tribunal quatro responsáveis, os Srs. Carlos Alberto dos Santos Ribeiro, Evandro da Silva Santos e Jefferson Oliveira de Almeida, e a empresa K J Comércio de Produtos Alimentícios Ltda. De outra parte, três responsáveis permaneceram silentes, os Srs. José Ricardo Cabral Campina, Paulo Eduardo Damasceno de Sousa e Jean Marcelo Silva Ramos. O Sr. Hiago Silva dos Santos compareceu aos autos, mas se limitou a solicitar a habilitação de seu representante legal no processo.
8.	Na instrução da peça 74, a Secex-TCE realizou o exame de mérito das alegações dos defendentes, tendo concluído serem insuficientes para desconstituir as irregularidades imputadas a cada respondente na matriz de responsabilização. Ademais, verificou não constar dos autos elementos que permitam reconhecer a boa-fé dos agentes.
9.	Por conseguinte, propõe a Unidade Técnica considerar revéis os Srs. José Ricardo Cabral Campina, Paulo Eduardo Damasceno de Sousa, Jean Marcelo Silva Ramos e Hiago Silva dos Santos, com fulcro no art. 12, § 3.º, da Lei n.º 8.443/1992, julgar irregulares as contas dos oito responsáveis arrolados no processo, condená-los, em solidariedade, aos débitos constantes dos ofícios citatórios (cf. parágrafo 5 acima) , aplicar-lhes, individualmente, a multa do art. 57 da Lei n.º 8.443/1992, considerar graves as irregularidades cometidas pelos respondentes (pessoas físicas) , e inabilitá-los para o exercício de cargo em comissão ou função de confiança no âmbito da Administração Pública, com base no art. 60 da Lei n.º 8.443/1992.
10.	Pelos elementos e provas colhidos no inquérito policial militar e no relatório do tomador de contas, reforçados na instrução da Secex-TCE, restou nítido que houve a prática de atos irregulares na gestoria de municiamento da CPMA, sendo inquestionável a lesão financeira sofrida pela organização militar no montante de R$ 181.959,04.
11.	De acordo com o IPM (peça 2, pp. 26-38) , as práticas ilícitas consistiam em redução do controle na aquisição dos gêneros alimentícios, a fim de facilitar a fraude no fluxo de entrada das mercadorias, gerando assim uma justificativa para simular fluxo extra de aquisição e respectivos "pagamentos" que eram desviados para os gestores.
12.	Conforme o parágrafo 6, na presente TCE, foram identificadas condutas ilícitas de oito responsáveis, classificadas em quatro tipos. A conduta do Sr. Jefferson Oliveira de Almeida foi "apropriar-se" de numerários da conta corrente de gestoria. A conduta do Sr. Evandro da Silva Santos foi "repassar" ao Sr. Jefferson numerários da conta corrente de gestoria. Quanto aos Srs. Jose Ricardo Cabral Campina, Paulo Eduardo Damasceno de Sousa, Carlos Alberto dos Santos Ribeiro, Hiago Silva dos Santos e Jean Marcelo Silva Ramos, consistiram suas condutas em "atestar" as notas fiscais da empresa K J Comércio de Produtos Alimentícios Ltda., sem que tenha havido a entrega dos gêneros alimentícios. E quanto à contratada, sua conduta foi "emitir" as notas fiscais de venda sem que os gêneros alimentícios tivessem sido fornecidos.
13.	Verifica-se que todos os atos impugnados tiveram relação direta e determinante com o resultado danoso, formando-se o necessário nexo causal para fins de responsabilização pelo débito. Sem que os produtos adquiridos tivessem sido fornecidos ou entregues, foram emitidas notas fiscais de venda pela empresa, atestados os documentos fiscais por cinco agentes, repassados indevidamente numerários da conta corrente por um dos gestores, e apropriados os valores por outro. Todos esses comportamentos foram concausas relevantes do prejuízo causado ao erário, pois sem eles a simulação de compra dos gêneros não teria prosperado.
14.	Ressai dos autos que as condutas dos responsáveis caracterizaram, no mínimo, erro grosseiro. Conforme relatado, houve ofensa à ordem legal de execução das despesas, uma vez que os saques e a apropriação de recursos da conta de gestoria ocorreram ao alvedrio de prévia conferência dos gêneros alimentícios. Nesse sentido, já decidiu o TCU que, para fins de responsabilização no âmbito da Corte, pode ser tipificada como erro grosseiro  (art. 28 do Decreto-lei n.º 4.657/1942 - Lei de Introdução às normas do Direito Brasileiro) a autorização de pagamento sem a devida liquidação da despesa (Acórdão 2699/2019-TCU-Primeira Câmara; Rel. Min. Vital do Rêgo) . As condutas deste feito, por terem violado normas de direito financeiro de observância obrigatória, revelaram desempenho dos gestores aquém do esperado, o que configura culpa grave.
15.	Da análise dos fatos, deduz-se que a irregular liquidação de despesas visou dar cobertura para que fossem custeados outros itens e/ou serviços da CPMA ou, em hipótese mais grave, para que fossem desviados intencionalmente recursos da conta de municiamento, sendo clara a concorrência de todas as condutas identificadas para o ilícito.
16.	Portanto, pelos fundamentos expostos na instrução da peça 74, ausentes nas alegações de defesa ou em outros elementos do processo justificativas que pudessem elidir as irregularidades, afastar o dano, ou atenuar a culpabilidades dos responsáveis, devem suas contas ser julgadas irregulares, com imputação de débito, multa individual do art. 57 da Lei n.º 8.443/1992 e inabilitação dos agentes pessoas físicas para o exercício de cargo em comissão ou função de confiança no âmbito da Administração Pública, nos termos do art. 60 da mesma Lei.
17.	Estando os autos neste Gabinete, foi anexada a peça 79 contendo resposta do representante legal do Senhor Hiago Silva dos Santos à citação que lhe foi endereçada, não examinada pela Secex-TCE. A despeito de a peça ter sido juntada de modo intempestivo, com a fase de instrução já encerrada, em respeito aos princípios da ampla defesa e do contraditório, bem como da verdade real, o conteúdo da defesa será examinado a seguir.
18.	Em resumo, o representante legal do Senhor Hiago Silva dos Santos aduziu que:
- O notificado não teve conhecimento das citações a ele dirigidas pelo TCU, pelo motivo de morar em reserva, sem vizinhança próxima e de difícil acesso, o que prejudicou sua defesa.
- O notificado não cometeu o ato ilícito que lhe foi imputado, o que torna justo recusar o pagamento da indenização devida.
- Todo o procedimento de fornecimento de gêneros alimentícios era de inteira responsabilidade do Suboficial Evandro da Silva Santos, que fazia as solicitações e tratava as questões de compra e pagamento com a empresa, sob as ordens do Capitão de Fragata Jefferson Oliveira de Almeida. O Suboficial requeria do Sr. Hiago que fossem fotografadas e enviadas as notas fiscais diretamente para o seu celular, a fim de serem tomadas providências de pagamento e entrega dos produtos, que nunca ocorreram.
- Nesse sentido, todos os produtos eram recebidos e conferidos pelo Sr. Jefferson Oliveira de Almeida, sendo encaminhados para o paiol de mantimentos sem quaisquer referências que possibilitassem ao Sr. Hiago (paioleiro) conferir suas quantidades, já que seu papel era de "carregador" de gêneros do paiol para a cozinha.
- O Sr. Hiago não se preocupou em nenhum momento com a conferência dos produtos, pois tinha total confiança no seu superior, por se tratar de autoridade militar acima de qualquer suspeita. Ainda que viesse a questionar as ordens do superior, essa conduta seria contra a razão de ser da hierarquia.
- O citado não tomou parte no cometimento do ilícito que lhe foi imputado, tendo sido vítima dos reais autores dos fatos irregulares.
- Nos termos dos arts. 264 e 265 do Código Civil, é necessário para a caracterização da responsabilidade solidária a demonstração de vontade para a consecução da prática irregular que resulte em prejuízo ao erário ou enriquecimento ilícito. No entanto, o Sr. Hiago não ajudou nem teve ligação com os demais envolvidos no sentido de ajudá-los a se apropriarem de recursos do municiamento através da emissão de notas frias, visto que não participava das conferências dos produtos, apenas os estocava no paiol sem desconfiança de que estava sendo praticado qualquer ato ilícito por parte de seu superior hierárquico.
19.	Ao final da peça, o representante do Sr. Hiago pede ao Tribunal que julgue procedentes suas alegações de defesa, eximindo o acusado de ressarcir os valores que lhes foram atribuídos, com extinção de sua culpabilidade e posterior arquivamento do processo.
20.	As justificativas apresentadas pelo defendente não o socorrem. Quanto à preliminar aduzida, de que o responsável não teve conhecimento das citações do TCU, as peças 67 e 68 dos autos demonstram o contrário, de que houve o devido recebimento dos Ofícios n.º 6429/2019-Secomp-4 e n.º 6430/2019-Secomp-4 encaminhados pelo Tribunal.
21.	A citação do Sr. Hiago Silva dos Santos se deu em endereços provenientes de pesquisas realizadas nos Sistemas Corporativos do TCU (peça 64) . A entrega dos ofícios citatórios nesses endereços ficou comprovada, consoante detalhado na peça 70. Aplicam-se ao caso os mesmos fundamentos de validade das notificações expressos na peça 74, pp. 6-8.
22.	Quanto ao mérito das alegações, releva notar que a irregularidade atribuída ao Sr. Hiago Silva dos Santos for ter atestado, em conjunto com o Sr. Carlos Alberto dos Santos Ribeiro, as notas fiscais 5919 e 5999, e em conjunto com o Sr. Jean Marcelo Silva Ramos, a nota fiscal 6115, todas da empresa K J Comercio de Produtos Alimentícios Ltda., sem que tenha havido a entrega dos gêneros alimentícios nelas indicados.
23.	A defesa do Sr. Hiago Silva dos Santos tenta afirmar que a responsabilidade por todo o procedimento de fornecimento de gêneros alimentícios era do Sr. Evandro da Silva Santos, que tratava sobre as compras diretamente com a empresa. Que, com base na confiança, apenas cumpria ordens de seu superior hierárquico, não sendo ele o responsável por receber e conferir os produtos entregues, já que seu superior exercia essa tarefa.
24.	Ainda que existente a aludida relação de confiança, o responsável não poderia ter atestado as notas fiscais sem prévia certificação da entrega pela contratada dos produtos nelas discriminados. De acordo com os arts. 62 e 63 da Lei n.º 4.320/1964, a liquidação da despesa depende de verificação do direito adquirido pelo credor, o que envolve, necessariamente, comprovar a efetiva entrega do material adquirido. Somente após a regular liquidação da despesa, os pagamentos poderão ser efetuados.
25.	Conforme constou do IPM, não estava dentre as funções de Paioleiro da CPMA atestar notas fiscais ou liquidar despesas relativas aos gêneros adquiridos (cf. SGM 305, Rev2, item 3.3.10) . O inquérito confirmou que "a tarefa de recebimento e conferência dos gêneros adquiridos era realizada pública e notoriamente por suboficiais e sargentos, em desacordo com as normas supramencionadas". Reforçando as falhas de controle na conferência dos produtos, aduziu ainda que "muitas vezes o recebimento era feito pelo próprio paioleiro, Marinheiro Hiago Silva dos Santos, prática essa vedada pela alínea b do item 3.6.3 da SGM 305" (peça 2, pp. 27 e 30) .
26.	Sobre a relevância jurídica do ato de atesto na gestão dos contratos administrativos, mencionem-se os enunciados abaixo da jurisprudência do TCU.
- O atesto de despesa efetuado sem a efetiva verificação do direito do contratado ao crédito é ato grave, sujeitando o responsável ao ressarcimento de eventual prejuízo ao erário, porquanto dá margem à ocorrência de pagamentos sem a devida contraprestação por parte do credor. (Acórdão 6145/2020-TCU-Segunda Câmara, Rel. Min. Marcos Bemquerer) 
- A aposição de assinatura em atesto de medição constitui declaração formal de que os serviços foram executados conforme contratado e estão aptos a serem pagos, trata-se de requisito essencial para a liquidação da despesa. O agente público, sob pena de responsabilização, tem o dever de se negar a atestar medição sobre a qual não tenha o efetivo conhecimento dos serviços realizados. (Acórdão 8920/2017-TCU-Segunda Câmara, Rel. Min. Ana Arraes) 
- O atesto de despesa efetuado sem a efetiva verificação do direito ao crédito do contratado é ato grave, porquanto dá margem à ocorrência de pagamentos efetuados sem a devida contraprestação por parte do credor. (Acórdão 3037/2015-TCU-Plenário, Rel. Min. Marcos Bemquerer) 
27.	Ao apor sua assinatura nas notas fiscais n.º 5919, 5999 e 6115, o responsável declarou formalmente que os gêneros alimentícios foram entregues conforme contratado. Com essa conduta, o pagamento da despesa passou a ter aparência de licitude. Como é sabido, todo agente público deve obediência ao princípio da legalidade, previsto no art. 37, caput, da Constituição Federal. No presente caso, além de o atesto dos documentos sem as exigências legais ter resultado um ato inválido, acabou também por contribuir para o dano, pois propiciou que os numerários da conta de municiamento fossem retirados, repassados e apropriados indevidamente pelos superiores do defendente.
28.	Quanto a outro argumento do causídico, conforme já decidiu o Tribunal, o dever de observância à hierarquia militar não elide a responsabilidade do agente pela prática de irregularidades decorrentes do cumprimento de ordens manifestamente ilegais (ver Acórdão 756/2022-TCU-Plenário e n.º 3.037/2015-TCU-Plenário, ambos relatados pelo Ministro-Substituto Marcos Bemquerer) . O fato de a liquidação irregular da despesa ter sido efetuada com base na confiança que o Sr. Hiago depositava em seu superior hierárquico não o isenta de culpa, já que era seu dever opor-se ou recusar-se a cumprir ordem contrária à lei.
29.	Ainda de acordo com a defesa, o Sr. Hiago Silva dos Santos não teria agido voluntariamente para a prática do ilícito, nem teria tido ligação ou envolvimento com os demais agentes na apropriação de numerários e emissão de notas frias, o que afastaria sua responsabilidade pelo Código Civil. Entretanto, nos processos do TCU, cabe ao gestor demonstrar a boa e regular aplicação dos recursos públicos sob sua responsabilidade, conforme previsto no art. 70, parágrafo único, da Constituição Federal, art. 93 do Decreto-Lei n.º 200/1967 e art. 66 do Decreto n.º 93.872/1986. Desse modo, a responsabilidade por ato irregular de que resulte dano ao erário independe da intenção do agente que o causa, sendo suficiente a demonstração de descumprimento de dever legal imposto, como verificou-se na presente situação.
30.	Por fim, não há elementos que permitam reconhecer a boa-fé do Sr. Hiago Silva dos Santos ou outras excludentes de culpabilidade. É razoável supor que o responsável tivesse conhecimento da ilicitude do atesto de documento fiscal sem conferência dos bens, sendo-lhe exigível conduta diversa da praticada. Outrossim, não há nos autos nada que indique que o ato irregular possa ter sido praticado mediante coação moral irresistível, o que afastaria a reprovabilidade da conduta e, por consequência, a culpabilidade do agente. Ao contrário, o defendente afirmou que tinha total confiança no seu superior, por se tratar de autoridade militar acima de qualquer suspeita.
31.	Tendo em vista que a defesa apresentada pelo representante legal do Sr. Hiago Silva dos Santos não trouxe argumentos aptos a descaracterizar a irregularidade a ele atribuída, suas alegações devem ser rejeitadas pelo Tribunal.
32.	Por todo o exposto, esta representante do Ministério Público de Contas manifesta-se de acordo com a proposta de encaminhamento ofertada pela Secex-TCE à peça 74, ajustando-a unicamente para que as alegações de defesa do Senhor Hiago Silva dos Santos também sejam rejeitadas, considerando a análise deste parecer dos elementos de defesa acostados à peça 79."
É o relatório.

Diego Carlos Sa dos Santos (OAB-MA 9.219), representando Paulo Eduardo Damasceno de Sousa; Suzane Ramos Rabelo (OAB-MA 10225), representando K J Comercio de Produtos Alimentícios Ltda.; Diego Carlos Sa dos Santos (OAB-MA 9.219), representando Jose Ricardo Cabral Campina; Diego Carlos Sa dos Santos (OAB-MA 9.219), representando Jean Marcelo Silva Ramos; Manoel da Luz Fayal Neto (OAB-MA 17582), representando Hiago Silva dos Santos; Fellipe Ferreira Rodrigues (OAB-RJ 162.704) e Liana de Souza Lyrio (OAB-RJ 170.333), representando Jefferson Oliveira de Almeida; Antonio Jose Garcia Pinheiro (OAB-MA 5.511), representando Evandro da Silva Santos.

Procuradora-Geral Cristina Machado da Costa e Silva.

TOMADA DE CONTAS ESPECIAL. DIVERGÊNCIA EM CONTA DE GESTORIA. DIFERENÇA ENTRE O SALDO FÍSICO E OS GÊNEROS PAGOS. INQUÉRITO POLICIAL MILITAR. CITAÇÃO. REVELIA DE TRÊS RESPONSÁVEIS. REJEIÇÃO DAS ALEGAÇÕES DE DEFESA DOS DEMAIS. CONTAS IRREGULARES. DÉBITO. MULTA. IRREGULARIDADES GRAVES. INABILITAÇÃO.

TOMADA DE CONTAS ESPECIAL (TCE)

Secretaria de Controle Externo de Tomada de Contas Especial (SecexTCE).

Em exame tomada de contas especial instaurada pelo Centro de Controle Interno da Marinha (CCIMAR) , em desfavor de Carlos Alberto dos Santos Ribeiro (Suboficial, Gestor do Municiamento da Capitania dos Portos do Maranhão - CPMA e Relator, de 1.º a 30/11/2017) , Evandro da Silva Santos (Suboficial, Gestor do Municiamento da CPMA, de 1/2/2014 a 1/5/2018) , Hiago Silva dos Santos (Marinheiro-Recruta, Paioleiro da CPMA, de 2/3/2017 a 1/5/2018) , Jean Marcelo Silva Ramos (Suboficial, Relator, de 1.º a 31/12/2017) , Jefferson Oliveira de Almeida (Capitão de Fragata, Agente Fiscal da CPMA, de 17/3/2017 a 10/5/2018) , Jose Ricardo Cabral Campina (Suboficial, Relator, de 1.º a 31/8/2017) , Paulo Eduardo Damasceno de Sousa (Marinheiro-Recruta) e da empresa K J Comércio de Produtos Alimentícios Ltda., decorrente de irregularidades na gestão de recursos da conta de gestoria de municiamento da Capitania dos Portos do Maranhão (CPMA) .
O dano ao erário teve por origem diferenças verificadas na referida conta de gestoria, entre o saldo de balanço de gêneros alimentícios apresentado no mapa mensal de municiamento e o saldo físico real levantado, ambos no mês de janeiro de 2018, apuradas, inicialmente, em Inquérito Policial Militar (IPM) instaurado pelo Comando do 4º Distrito Naval.  
Referida conta de gestoria de municiamento, devidamente regulamentada em norma interna do Comando da Marinha, pela Secretaria-Geral da Marinha (SGM-305, peça 3, p. 71-72; peça 4, p. 1-8) , e em Ordem Interna da própria CPMA (OI 30-27B, peça 3, p. 64-70) , consiste em conta de gestão na qual são processadas as atividades inerentes ao setor de alimentação do pessoal da Marinha e em que também são definidas as responsabilidades dos agentes encarregados dessas atividades (peça 2, p. 26-27) .  
No presente caso, no entanto, sem o efetivo fornecimento dos produtos, foram emitidas notas fiscais de venda pela empresa, atestados os documentos fiscais por cinco agentes, repassados indevidamente numerários da conta corrente por um dos gestores, e apropriados os valores por outro, caracterizando aparente simulação de compra dos gêneros alimentícios. Consoante apontou a unidade instrutiva (peça 17, p. 3) :
14. De acordo com as apurações realizadas e registradas no Relatório de IPM [peça 2, p. 26-38], no período de 1º/8/2017 a 31/12/2017, ocorreu uma série combinada de práticas ilícitas pelos agentes responsáveis pelas tarefas mencionadas no CPMA, os quais, contrariando dispositivos normativos, operaram falhas no controle das tarefas, das quais resultaram a ocorrência de fluxo artificial da quantidade de gêneros alimentícios no paiol de mantimentos, chegando a extrapolar, inclusive, a capacidade física de armazenamento e abrindo caminho para a movimentação irregular do fluxo financeiro, tendo-se observado, neste caso, a extrapolação de limites das disponibilidades de numerários, conforme previsto nas normas internas.
15.Segundo o Relatório de IPM, após a consumação dessas práticas e de suas consequências, passou a ocorrer a apropriação de numerário da conta corrente de gestoria de municiamento da CPMA, perpetrados pelo Suboficial Evandro da Silva Santos, CPF 098.031.878-56, Gestor do Municiamento da CPMA, seguido de repasse desse dinheiro ao Capitão de Fragata Jefferson Oliveira de Almeida, CPF 042.629.707-52, Agente Fiscal da CPMA.
16.Para consumar a apropriação dos aludidos numerários, foram utilizadas notas fiscais emitidas pela empresa K J Comercio de Produtos Alimentícios Ltda, CNPJ 07.636.198/0001-43 [entre 29/8/2017 e 13/12/2017], cujos gêneros não chegaram a ser fornecidos (...) ".
O Relatório do tomador de contas concluiu pela existência de prejuízo ao erário que alcançaria o valor de R$ 181.959,04, em valores históricos (peça 2, pp. 9-23) .
Já no âmbito desta Corte, após exame preliminar dos elementos componentes dos autos (peça 17) , a Secex-TCE efetivou a citação dos responsáveis identificados na fase interna por "irregularidades praticadas na conta de gestoria de municiamento da Capitania dos Portos do Maranhão (CPMA) a partir da emissão, liquidação e pagamento de notas fiscais da empresa K J Comercio de Produtos Alimentícios Ltda., CNPJ 07.636.198/0001-43, sem que tenha ocorrido o correspondente fornecimento dos gêneros alimentícios nelas indicados", com segregação das parcelas do débito imputadas a cada responsável, de acordo com as seguintes condutas:
	Responsável
	Conduta

	Jefferson Oliveira de Almeida
 (Capitão de Fragata, Agente Fiscal da CPMA, de 17/3/2017 a 10/5/2018) 
	Apropriar-se de numerários da conta corrente de gestoria de municiamento da CPMA a partir de liquidação e pagamento irregular de notas fiscais da empresa K J Comércio de Produtos Alimentícios Ltda., sem que tenha ocorrido o correspondente fornecimento dos gêneros alimentícios nelas indicados.

	Evandro da Silva Santos
 (Suboficial, Gestor do Municiamento da CPMA, de 1/2/2014 a 1/5/2018) 
	Repassar ao Sr. Jefferson Oliveira de Almeida numerários da conta corrente de gestoria de municiamento da CPMA a partir de liquidação e pagamento irregular de notas fiscais da empresa K J Comércio de Produtos Alimentícios Ltda., sem que tenha ocorrido o correspondente fornecimento dos gêneros alimentícios nelas indicados.

	José Ricardo Cabral Campina
 (Suboficial, Relator, de 1.º a 31/8/2017) 
	Atestar as notas fiscais 5679 e 5723, da empresa K J Comércio de Produtos Alimentícios Ltda., em conjunto com o Sr. Paulo Eduardo Damasceno de Sousa, sem que tenha havido a entrega dos gêneros alimentícios nelas indicados.

	Paulo Eduardo Damasceno de Sousa
 (Marinheiro-Recruta) 
	Atestar as notas fiscais 5679 e 5723, da empresa K J Comercio de Produtos Alimentícios Ltda., em conjunto com o Sr. Jose Ricardo Cabral Campina, sem que tenha havido a entrega dos gêneros alimentícios nelas indicados.

	Carlos Alberto dos Santos Ribeiro (Suboficial, Gestor do Municiamento da CPMA, Relator, de 1.º a 30/11/2017) 
	Atestar as notas fiscais 5919 e 5999, da empresa K J Comercio de Produtos Alimentícios Ltda., em conjunto com o Sr. Hiago Silva dos Santos, sem que tenha havido a entrega dos gêneros alimentícios nelas indicados.

	Hiago Silva dos Santos
 (Marinheiro-Recruta, Paioleiro da CPMA, de 2/3/2017 a 1/5/2018
	Atestar, em conjunto com o Sr. Carlos Alberto dos Santos Ribeiro, as notas fiscais 5919 e 5999, e em conjunto com o Sr. Jean Marcelo Silva Ramos, a nota fiscal 6115, todas da empresa K J Comercio de Produtos Alimentícios Ltda., sem que tenha havido a entrega dos gêneros alimentícios nelas indicados.

	Jean Marcelo Silva Ramos
 (Suboficial, Relator, de 1.º a 31/12/2017) 
	Atestar, em conjunto com o Sr. Hiago Silva dos Santos, a nota fiscal 6115, da empresa K J Comercio de Produtos Alimentícios Ltda., sem que tenha havido a entrega dos gêneros alimentícios nela indicados.

	K J Comércio de Produtos Alimentícios Ltda.
	Emitir as notas fiscais de venda 5679, 5723, 5919, 5920 e 6115, tendo como destinatária a Capitania dos Portos do Maranhão, sem que os gêneros alimentícios nelas indicados tenham sido fornecidos.

Por meio da instrução da peça 74, a Secex-TCE realizou o exame de mérito das alegações dos defendentes, tendo concluído serem insuficientes para desconstituir as irregularidades imputadas a cada respondente. Por conseguinte, propõe a Unidade Técnica considerar revéis os Srs. José Ricardo Cabral Campina, Paulo Eduardo Damasceno de Sousa, Jean Marcelo Silva Ramos e Hiago Silva dos Santos, com fulcro no art. 12, § 3.º, da Lei n.º 8.443/1992, julgar irregulares as contas dos oito responsáveis arrolados no processo, condená-los, em solidariedade, aos débitos constantes dos ofícios citatórios, aplicar-lhes, individualmente, a multa do art. 57 da Lei n.º 8.443/1992, considerar graves as irregularidades cometidas pelos responsáveis pessoas físicas, e inabilitá-los para o exercício de cargo em comissão ou função de confiança no âmbito da Administração Pública, com base no art. 60 da Lei Orgânica.
O MP/TCU manifestou sua aquiescência com a proposta instrutória, explicitando a apresentação de alegações de defesa pelo Sr. Hiago Silva dos Santos, em momento posterior à conclusão da análise técnica, as quais não teriam tido o condão de afastar sua responsabilidade pelo dano apurado, ensejando ligeira atualização na proposta de encaminhamento vazada pela Secex-TCE. 
Brevemente historiado, adianto que acolho a referida proposta, com o ajuste ministerial, razão pela qual incorporo a correspondente análise às minhas razões de decidir, sem prejuízo com as considerações que se seguem. 
Registro que, embora devidamente citados (peças 11, 14 e 16; 22, 23 e 26; 32, 33 e 35) , ao final três responsáveis permaneceram silentes, devendo ser considerados revéis os Srs. José Ricardo Cabral Campina, Paulo Eduardo Damasceno de Sousa e Jean Marcelo Silva Ramos, com fulcro no art. 12, § 3.º, da Lei 8.443/1992. 
As breves alegações de defesa apresentadas pelo Sr. Carlos Alberto dos Santos Ribeiro à peça 61 foram insuficientes para afastar sua responsabilidade pelo dano em questão. Ao assinar as notas fiscais sem a efetiva verificação de que as mercadorias haviam sido entregues, supostamente por ter confiado no Suboficial Evandro da Silva Santos e seus auxiliares, o responsável foi, no mínimo, negligente, assumindo, por conseguinte, a responsabilidade de sua escolha.
A par da solicitação quanto à suspensão deste processo até decisão final de IPM, deixo de acolhê-la, dada a independência da atuação desta Corte, a exemplo do que se observa no Acórdão 1295/2007-TCU-Primeira Câmara, no sentido de que o fato de a mesma causa estar sendo discutida no Poder Judiciário não afasta a competência do TCU para apreciá-la e determinar a adoção de providências que lhe caibam. 
As detalhadas alegações de defesa do Sr. Jefferson Oliveira de Almeida à peça 47 também se mostraram insuficientes para afastar a responsabilidade pela conduta que lhe é atribuída. Sua alegação de que, em razão da vedação legal da utilização dos recursos do municiamento para outras necessidades, fazia-se uma simulação de compra de produtos para o municiamento, apenas com o fornecimento da documentação fiscal, e o dinheiro era usado na suposta realização de outros serviços ou aquisições, não lhe socorre, representado confissão de que havia liquidação e pagamento irregular de notas fiscais, sem o correspondente fornecimento dos gêneros nelas indicados. 
Em acréscimo, o responsável não conseguiu comprovar que os recursos em questão teriam sido efetivamente utilizados em prol da Marinha, dada a ausência de qualquer documentação (como notas fiscais, recibos, empenho e cópia de cheques) que permitissem estabelecer o necessário nexo causal. Os documentos fiscais e recibos apresentados - que comprovariam o uso de numerários da Marinha em favor de militares (peça 47, p. 78-83) - não comprovam a origem dos recursos utilizados com tais despesas. Além disso, os comprovantes apresentados estão em nome de pessoas físicas (não em nome da CPMA) ou sem informação do destinatário da despesa. 
Quanto à alegação de que teria havido a devolução à conta de municiamento da quantia de R$ 4 mil (peça 47, p. 92) e, posteriormente, de R$ 30 mil, acolho a conclusão instrutória de que, quanto à cifra de R$ 4 mil, a despeito do comprovante de depósito em conta, não há informação quanto à desse recurso depositado, se próprio do responsável ou da Marinha. No que se refere à quantia de R$ 30 mil, por sua vez, a despeito da alegação de devolução, não foi juntado qualquer comprovante. 
As alegações de defesa do Sr. Evandro da Silva Santos à peça 43 igualmente não são hábeis para afastar a responsabilidade pelo débito em questão. Ao repassar irregularmente ao Sr. Jefferson Oliveira de Almeida numerários da conta corrente de gestoria de municiamento da CPMA, o responsável infringiu o item 3.10.1 da SGM-305 (Rev.2 - peça 4, p. 5-6) , que deixa claro que o numerário em questão destina-se ao pagamento dos gêneros adquiridos e transferência de sobras lícitas apuradas. Tal repasse - como se vê - contribuiu decisivamente para o dano ao erário no montante dos valores repassados. 
A empresa KJ Comércio de Produtos Alimentícios Ltda-ME, em suas alegações de defesa (peça 37) , aduz inexistir nos autos comprovação de que as notas fiscais tenham sido quitadas, eis que as notas fiscais teriam sido emitidas e entregues sob a crença de que seriam pagas e, em seguida, a defendente faria a entrega dos produtos.
Consoante salienta a unidade instrutiva, o pagamento da despesa só deve ocorrer após a regular liquidação, quando se confirma a entrega do produto ou a prestação do serviço (arts. 62 e 63 da Lei 4.320/1964) . Além disso, a Lei 8.846/1994 (art. 1º, caput) estabelece que a emissão de nota fiscal, recibo ou documento equivalente, relativo à venda de mercadorias, prestação de serviços ou operações de alienação de bens móveis, seja efetuada no momento da efetivação da operação, sob pena de multa.
Com efeito, além de a conduta alegada não encontrar amparo na legislação, observa-se que contribuiu decisivamente para o dano em tela, possibilitando a simulação das aquisições e o desvio dos recursos correlatos.
Especificamente sobre as notas fiscais 5679, 5723, 5919, 5920, 5999 e 6115, a empresa afirma que: i) entregou os produtos referentes à NF 5919 e o valor foi depositado em sua conta bancária, conforme cópia de depósito e depoimento do Sr. Evandro (peça 37, p. 8, e peça 2, p. 45) ; ii) a NF 5999 é realmente falsificada, como apurou a Marinha, só tendo conhecimento do fato após intimação, sendo, portanto, vítima da fraude e, desse modo, não teria cometido a ilegalidade e nem recebido o valor correspondente; e iii) não entregou os produtos relativos às outras 4 notas fiscais.   
Em relação à nota fiscal 5919, ao contrário do que alega, o relatório de sindicância interna (peça 2, p. 20) confirmou não terem sido entregues os gêneros alimentícios, sendo que a defendente não apresentou nenhum elemento nos autos que comprovasse a efetiva entrega. A declaração do Sr. Evandro e o comprovante de pagamento não possuem o condão de comprovar a entrega da mercadoria.
Já no que se refere à nota fiscal 5999, o correspondente débito não está sendo atribuído à empresa, dada a comprovada ausência de sua atuação especificamente quanto a esta parcela do dano.
Com efeito, a empresa não logrou êxito em afastar integralmente sua responsabilidade pelo dano em questão, devendo ter suas contas julgadas irregulares, com a condenação ao ressarcimento ao erário e ao pagamento da multa legal.
No que se refere às alegações de defesa do Sr. Hiago Silva dos Santos à peça 79, apresentadas após a conclusão da análise técnica, registro que devem ser admitidas, embora extemporâneas, e que acolho a análise do Parquet especial (peça 80, p. 4-6) quanto à sua insuficiência.
O responsável busca afirmar que a responsabilidade pelo procedimento de fornecimento de gêneros alimentícios era do Sr. Evandro da Silva Santos, que tratava sobre as compras diretamente com a empresa e, com base na confiança, apenas cumpria ordens de seu superior hierárquico, não sendo o responsável por receber e conferir os produtos entregues, mas de atuar apenas como "paioleiro", já que seu superior exercia tal tarefa.
Tais alegações não lhe socorrem. Apesar de ser expressamente proibido que o paioleiro efetue a conferência dos gêneros adquiridos (SGM 305, Rev2, item 3.6.3, 'b' -peça 4, p. 1) , o responsável atestou, em conjunto com outro responsável, as notas fiscais 5919, 5999 e 6115, todas da empresa K J Comercio de Produtos Alimentícios Ltda., sem que tenha havido a entrega dos gêneros alimentícios nelas indicados. 
Ao apor sua assinatura nas três notas fiscais mencionadas (peça 3, p. 7, 11 e 16) , o responsável declarou formalmente que os gêneros alimentícios foram entregues conforme contratado, contribuindo para a ocorrência do dano em tela e permitindo que o pagamento da despesa passasse a ter aparência de licitude.
Com efeito, suas alegações de defesa igualmente não devem ser acolhidas, com sua condenação ao ressarcimento do dano causado ao erário e à multa legal, bem como tendo suas contas julgadas irregulares. 
Acolho, ainda, a proposta de aplicação da sanção de inabilitação para o exercício de cargo em comissão ou função de confiança no âmbito da Administração Pública. O atesto de despesa efetuado sem a efetiva verificação do direito ao crédito do contratado é ato grave, consoante jurisprudência predominante desta Corte (Acórdão 3037/2015-TCU-Plenário e 6.145/2020-Segunda Câmara) , sendo que no presente caso observou-se simulação de despesa pública, irregularidade de elevada gravidade, para a qual chegou ainda a ser utilizada nota fiscal falsificada.
Encontrando-se os autos em meu Gabinete, sobreveio nova manifestação do Sr. Jefferson Oliveira de Almeida (peça 81) , questionando as conclusões do tomador de contas e pugnando pelo arrolamento de outros responsáveis ao presente feito e reconhecimento quanto à ausência de sua responsabilidade. A despeito de questionar as conclusões da fase interna da tomada de contas especial e das graves acusações constantes do expediente apresentado à peça 81, não foi carreado aos autos qualquer elemento comprobatório que pudesse fundamentar suas alegações, de sorte que não teve o condão de alterar o juízo de mérito aqui formulado. 
Antes de encerrar, registro a inocorrência da prescrição a que se refere a Resolução TCU  344/2022, dado que as apropriações em epígrafe ocorreram de 31/08/2017 a 20/12/2017, o ato que ordenou as citações ocorreu em 16/5/2019 (peça 19) e a instrução meritória fora concluída em 3/2/2022 (peças 74-76) , não se operando qualquer dos prazos prescricionais a que alude a sobredita Resolução.
Por fim, destaco que deixo de carrear para a minuta de acórdão tão-somente a proposição instrutória de, desde já, autorizar-se o parcelamento das dívidas imputadas, tendo em vista entender tratar-se de providência que somente deve ser adotada em face de solicitação do interessado. 
Ante o exposto, manifesto-me por que o Tribunal aprove o acórdão que ora submeto à deliberação deste Colegiado.
TCU, Sala das Sessões, em 8 de fevereiro de 2023.
AUGUSTO SHERMAN CAVALCANTI 
Relator